ACORDAO-COMPLETO-2484081

ACÓRDÃO 15126/2021 ATA 33/2021 - PRIMEIRA CÂMARA

VISTOS, relatados e discutidos estes autos de Tomada de Contas Especial instaurada pela Caixa Econômica Federal em razão da inexecução do objeto do Contrato de Repasse 324.704-59/2010, Siafi 734156, firmado entre a referida instituição financeira e o Município de Santa Helena/MA para a implantação de agroindústria de beneficiamento de pescado, constituída de edificação, poço artesiano tubular, máquinas e equipamentos,
ACORDAM os Ministros do Tribunal de Contas da União, reunidos em sessão de 1ª Câmara, ante as razões expostas pelo Relator, em:
9.1. julgar regulares com ressalvas as contas do responsável Sr. João Jorge de Weba Lobato, ex-Prefeito do Município de Santa Helena/MA, com fundamento nos arts. 1º, inciso I, 16, inciso II, da Lei 8.443/1992, c/c os arts. 18 e 23, inciso II, da mesma Lei, e com os arts. 1º, inciso I, 208 e 214, inciso II, do Regimento Interno deste Tribunal, dando-lhe quitação;
9.2. julgar irregulares as contas dos responsáveis Sra. Helena Maria Lobato Pavão, ex-Prefeita do Município de Santa Helena/MA, e Sr. Darlã de Araújo Launé, então sócio da empresa DW Construções e Comércio Ltda., com fundamento nos arts. 1º, inciso I, 16, inciso III, alíneas "b" e "c", e § 2º, da Lei 8.443/1992, c/c os arts. 19 e 23, inciso III, da mesma Lei, e condená-los solidariamente ao pagamento das importâncias a seguir especificadas, com a fixação do prazo de 15 (quinze) dias para que comprovem, perante este Tribunal (art. 214, inciso III, alínea "a", do Regimento Interno do TCU) , o recolhimento das dívidas aos cofres do Tesouro Nacional, atualizadas monetariamente e acrescidas de juros de mora, calculados a partir das datas indicadas até a data do efetivo recolhimento, na forma da legislação em vigor:
	Valor Original (R$) 
	Data da Ocorrência

	                131.632,34
	15/6/2012

	159.122,82
	 8/2/2013

9.3. aplicar aos responsáveis Helena Maria Lobato Pavão e Darlã de Araújo Launé  a multa prevista no art. 57 da Lei 8.443/1992 c/c o art. 267 do Regimento Interno do TCU, no valor individual de R$ 30.000,00 (trinta mil reais) , fixando-lhes o prazo de quinze dias, a contar das notificações, para que comprovem, perante o Tribunal (art. 214, III, alínea "a", do Regimento Interno/TCU) , o recolhimento das dívidas aos cofres do Tesouro Nacional, atualizadas monetariamente desde a data deste Acórdão até a do efetivo recolhimento, se pagas após o vencimento, na forma da legislação em vigor;
9.4. autorizar, desde logo, a cobrança judicial das dívidas, caso não atendidas as notificações, com fundamento no art. 28, inciso II, da Lei 8.443/1992;
9.5. enviar cópia desta deliberação à Procuradoria da República no Estado do Maranhão, com fundamento no art. 16, § 3º, da Lei 8.443/1992, c/c o art. 209, § 7º, do Regimento Interno/TCU, para adoção das medidas cabíveis;
9.6. dar ciência deste Acórdão:
9.6.1. à Caixa Econômica Federal com vistas a que restitua, se ainda não o fez, aos cofres do Tesouro Nacional, eventual saldo ainda existente na conta específica do Contrato de Repasse 324.704-59/2010, Siafi 734156, uma vez que os valores transferidos pela União não foram integralmente desbloqueados para o Município de Santa Helena - MA, não se tendo notícia nestes autos acerca da devolução dos valores; e
9.6.2. à Secretaria Especial de Agricultura Familiar e do Desenvolvimento Agrário da Casa Civil da Presidência da República e aos responsáveis.

Tomada de Contas Especial - TCE instaurada pela Caixa Econômica Federal, relativa ao contrato de repasse nº 324.704-59/2010, celebrado com a Prefeitura Municipal de Santa Helena/MA, no âmbito do Programa Pronat, por não conclusão do objeto contratual pactuado - implantação de agroindústria de beneficiamento de pescado. REGISTRO SIAFl/SICONV: 734156.

Primeira Câmara

Prefeitura Municipal de Santa Helena - MA.

3. Interessados/Responsáveis:
3.1. Responsáveis: Darlã de Araújo Launé (XXX.009.323-XX); Helena Maria Lobato Pavão (XXX.352.303-XX); João Jorge de Weba Lobato (XXX.233.203-XX).

13.1. Ministros presentes: Walton Alencar Rodrigues (Presidente), Benjamin Zymler, Vital do Rêgo e Jorge Oliveira.
13.2. Ministros-Substitutos presentes: Augusto Sherman Cavalcanti (Relator) e Weder de Oliveira.

ACORDAO-COMPLETO-2543398

Acórdão 3897/2022 - Primeira Câmara

AUGUSTO SHERMAN

Trata-se de Tomada de Contas Especial (TCE) instaurada pela Caixa Econômica Federal (Caixa) em razão da inexecução do objeto do Contrato de Repasse 324.704-59/2010, Siafi 734156, firmado entre a referida instituição financeira, representando o Ministério do Desenvolvimento Agrário (MDA) , e o Município de Santa Helena/MA para a implantação de agroindústria de beneficiamento de pescado, constituída de edificação, poço artesiano tubular, máquinas e equipamentos.
2.	Realizada a identificação dos responsáveis e aferido o dano quantificado, realizou-se a citação. Vindo a defesa aos autos, realizou-se a instrução derradeira (peça 47) , elaborada no âmbito da SecexTCE, a qual foi acolhida por seus escalões dirigentes (peças 48/49) , e a seguir reproduzida, como parte deste relatório:
"INTRODUÇÃO
Trata-se de tomada de contas especial (TCE) instaurada pela Caixa Econômica Federal (Caixa) em desfavor do Sr. João Jorge de Weba Lobato, ex-prefeito municipal de Santa Helena/MA (gestão 2013-2016 - v. peça 19, p. 2) , em razão da inexecução do objeto do Contrato de Repasse 324.704-59/2010, Siafi 734156, firmado entre a Caixa, representando o Ministério do Desenvolvimento Agrário (MDA) , e o referido município para a implantação de agroindústria de beneficiamento de pescado, constituída de edificação, poço artesiano tubular, máquinas e equipamentos (peça 1, p. 17-23, 29-34 e 37-44) .
HISTÓRICO	
2.	Conforme consta dos autos, esta TCE teve origem na constatação de que a agroindústria de beneficiamento de pescado não estava efetivamente funcionando e que o poço tubular não havia sido construído, em total descumprimento do plano de trabalho do Contrato de Repasse 324.704-59/2010. A referida avença teve o valor total de R$ 400.000,00, sendo R$ 388.000,00 a cargo da União, transferidos por meio da ordem bancária 2011OB800606, de 13/09/2011 (peça 1, p. 168) , e R$ 12.000,00 a título de contrapartida (v. cláusula quarta do contrato de repasse, peça 1, p. 39) .
2.1 A Caixa realizou, para cada medição solicitada, um relatório de acompanhamento físico (peça 1, p. 63-65 e p. 80-88) , em que apontou a execução integral da edificação, correspondente ao percentual de 75,17% do total do objeto. Contudo, tendo em vista que a execução do objeto não evoluiu além desse ponto, e considerando que sem as etapas pendentes (poço tubular e aquisição de equipamentos) o empreendimento não teria funcionalidade, a entidade bancária decidiu pela abertura do presente processo de TCE, no intuito de obter a restituição do valor total liberado pela União.
2.2 No que se refere à responsabilização, o tomador de contas entendeu ser o Sr. João Jorge de Weba Lobato o responsável pelo dano, por ter ele sucedido, para a gestão 2013-2016, a prefeita signatária do ajuste e executora da parte da obra já realizada, Sra. Helena Maria Lobato Pavão, e não dar continuidade ao empreendimento nem notificar o contratante sobre o seu eventual desinteresse ou motivos que justificassem a paralisação da obra, tendo permanecido silente nas notificações do concedente (peça 1, p. 9-10 e p. 144-150) .
2.3 O Relatório de Auditoria do Controle Interno (peça 1, p. 181-183) contém a devida manifestação acerca dos quesitos mencionados na Instrução Normativa-TCU 71/2012, tendo concluído aquela instância de controle pela irregularidade das contas, conforme Certificado de Auditoria (peça 1, p. 184) e Parecer do Dirigente do Órgão de Controle Interno (peça 1, p. 185) . Por sua vez, em Pronunciamento Ministerial (peça 1, p. 191) , o Ministro da Casa Civil, na forma do art. 52 da Lei 8.443/1992, atesta haver tomado conhecimento das conclusões do Controle Interno acerca das presentes contas.
2.4 No âmbito deste Tribunal, a TCE foi inicialmente examinada conforme instrução juntada à peça 4, na qual foi proposta a citação do ex-gestor arrolado pelo tomador de contas, ajustando-se apenas a data da ocorrência do débito das duas parcelas para 8/2/2013, por ser mais benéfica ao responsável.
2.5 A citação foi efetivada por meio do ofício 2958/2017-TCU/SECEX-MA, de 3/10/2017 (peças 7 e 8) , tendo o responsável, após solicitar e obter cópia dos autos e prorrogação do prazo de defesa (peças 9 a 12) , apresentado suas alegações ora anexadas nas peças 13 e 14.
2.6 A análise da defesa oferecida resultou na elaboração de nova instrução (peça 21) . Naquela oportunidade, diante dos elementos trazidos pelo ex-gestor, constatou-se que a empresa contratada era fantasma e havia sido beneficiada por processo licitatório irregular, validado pela prefeita antecessora, também responsável nestes autos, a Sra. Helena Maria Lobato Pavão.
2.7 Na referida instrução, o Auditor instrutor se pronunciou sobre o tema conforme trecho abaixo transcrito.   
32.	Nada obstante as falhas acima, cometidas pelo defendente na condição de gestor municipal, a defesa aborda vício grave na formação da relação contratual do município com a empresa contratada para executar as obras que não pode ser ignorado, uma vez que atinge, segundo a jurisprudência deste Tribunal, a viabilidade de se avaliar o nexo de causalidade entre os recursos federais desembolsados e as despesas realizadas pelo ente municipal com o objeto do contrato de repasse.
33.	Trata-se, nesse caso, da empresa D W Construções e Comércio Ltda., contratada pela Prefeitura Municipal de Santa Helena/MA, por meio do Contrato 006/2011, firmado em 3/8/2011, para executar o objeto do contrato de repasse (v. documentos à peça 1, p. 63, 80, 101-105, 111-112 e 123-129, e peça 17 - contrato extraído do sítio eletrônico portal.convenios.gov.br/acesso-livre) . Segundo o defendente, a referida empresa é fantasma ou de fachada, tendo em vista que:
a)	não existe no endereço declarado aos órgãos competentes, conforme vistoria in loco que o defendente mandou realizar e registrar em fotografias do suposto endereço da sede da empresa (v. peça 13, p. 8, e peça 14, p. 4-5 e 8-10) ;
b)	o órgão fiscal do município de São José de Ribamar/MA, onde fica o endereço da empresa, informou que esta somente possuía alvará de funcionamento para o exercício de 2009, anteriormente, portanto, à celebração do contrato em questão, sendo a situação de adimplência com a fazenda municipal, condição necessária para a impressão do bloco de notas (peça 13, p. 8-9, e peça 14, p. 6-7) .
34.	A utilização de empresa de fachada para a realização de objetos de convênios é tema abordado com frequência nas deliberações do Tribunal, tendo a jurisprudência desta Corte de Contas caminhado no sentido de reprovar tal prática, por considerar que ela torna os documentos probantes das despesas inidôneos, impedindo o estabelecimento do necessário nexo de causalidade entre os recursos repassados e o objeto avençado, ainda que este esteja, comprovadamente, executado (p. ex. Acórdão 2044/2016-TCU-Primeira Câmara, rel. BENJAMIN ZYMLER; 4.509/2018-TCU-2ª Câmara, rel. MARCOS BEMQUERER; 2.496/2016-TCU-Plenário, rel. JOSÉ MÚCIO; 374/2017-TCU-Plenário, rel. BRUNO DANTAS; e 1.230/2018-TCU-Plenário, rel. AROLDO CEDRAZ) .
35.	No caso em exame nesta TCE, resta verificar se a sociedade empresária D. W. Construções e Comércio Ltda. pode ser de fato considerada empresa de fachada, como sustenta o defendente.
36.	Em relação à localização da sede da empresa D W Construções e Comércio Ltda., CNPJ 11.051.764/0001-22, todos os documentos disponíveis nos autos que lhe fazem referência, tais como notas fiscais, contrato e termo aditivo, proposta de preços, cadastro CNPJ (peça 1, p. 101, 104, 111, 123, peça 17 e peça 18, p. 3) , informam o mesmo endereço: Rua das Flores, nº 236, Bairro Vieira, São José de Ribamar (MA) . A base de dados do CNPJ informa, por outro lado, que a inscrição da empresa, aberta em 14/8/2009, foi baixada, em 14/7/2016, pelo motivo 'EXTINCAO P/ ENC LIQ VOLUNTARIA' (peça 18, p. 2) .
37.	Como visto, o defendente, com base em fotografias e outros documentos que anexou obtidos por meio de diligências de sua própria iniciativa (peça 13, p. 8-9, e peça 14, p. 4-5 e 8-10) , afirma que o endereço declarado pela empresa é fictício, uma vez que a numeração da rua indicada não alcança o número 236.
38.	Considerando que a pessoa jurídica em questão foi extinta há mais de dois anos, não seria produtivo, a esta altura, que o Tribunal realizasse diligências no local para certificar a informação trazida pela defesa. Contudo, tendo em vista o princípio da verdade material, que norteia a atividade de fiscalização e de julgamento do TCU, cabe relembrar que em inspeção promovida por esta Secex/MA em 2012, verificou-se que a aludida empresa foi objeto de apurações levadas a efeito pela equipe designada para os trabalhos de campo.
39.	Trata-se de inspeção realizada nos autos do TC Processo 012.126/2012-8, a fim de apurar possíveis irregularidades na execução do Termo de Compromisso 35240187/2011, firmado entre o Ministério das Cidades, representado pela Caixa, e a Prefeitura Municipal de Buriticupu/MA, tendo por objeto a realização de unidades habitacionais e outras obras de infraestrutura urbana. Concluída a fiscalização, o Tribunal, ao apreciar o feito, prolatou o Acórdão 808/2014-TCU-Plenário, rel. BENJAMIN ZYMLER, do qual se transcreve o item 9.4, bem como parte dos itens 41 e 42 da instrução reproduzida no relatório que fundamentou o citado acórdão, por se relacionarem com o assunto aqui tratado:
Acórdão:
 (...) 
9.4. determinar à Superintendência Regional da Caixa Econômica Federal no Maranhão, com fundamento nos arts. 8º, § 1º, e 45 da Lei 8.443/1992 c/c o art. 197, § 1º, do RI/TCU, que:
a) no prazo de 60 (sessenta) dias, instaure e instrua tomada de contas especial quanto aos recursos oriundos do Termo de Compromisso 352401-87/2011, celebrado com a Prefeitura Municipal de Buriticupu/MA, em razão da ausência de nexo de causalidade entre as parcelas executadas do objeto e os recursos federais descentralizados, ensejando inexecução contratual, conforme as ocorrências detalhadas nos itens 30, 31, 32, 33, 34, 39, 41, 42 e 43 da instrução da unidade técnica de peça 164, com imediato envio dos autos à apreciação desta Corte de Contas; (sem grifos no original) 
 (...) 
Relatório:
 (...) 
41. Indício de que os sócios da D. W. Construções e Comércio Ltda. desenvolvem atividades incompatíveis com a condição de sócios
41.1. Situação Encontrada
41.1.1. O senhor Darlã de Araújo Launé, sócio-administrador da firma em comento, também consta na base CNPJ (peça 111) como presidente do Sindicado do Mototaxistas de São José de Ribamar/MA. Em visita da equipe, em 29/11/2012, ao endereço do senhor Darlã, constatou-se que o mesmo reside em localidade e residência características de moradores de baixa renda (v. relatório fotográfico, peça 104) .
41.1.2. Em entrevista à equipe de fiscalização (peça 122) , o senhor Darlã confirmou que constituiu a firma D. W. Construções, tendo como sócio o seu então cunhado, senhor Wagner Sá Ferreira (CPF XXX.224.603-XX) , depois substituído por sua filha, Maria Cleofas Silva Launé (CPF XXX.388.693-XX) , que tem a profissão de vendedora de loja e que, segundo ele, nunca se envolveu com a firma.
41.1.3. O entrevistado informou que a sua firma é do ramo da construção civil, mas que não sabe o nome do engenheiro. Informou ainda que a firma já participou de licitações nas prefeituras de São José de Ribamar/MA e de São Luís/MA, mas que não tem conhecimento de participação em licitação na cidade de Buriticupu/MA e também não sabe informar que pessoa está atuando em seu nome.
41.1.4. Quanto à sua participação direta nos negócios da firma, disse que trabalhou um período superior a um ano e que depois passou a empresa a uma pessoa denominada 'Júnior'. Essa transação teria ocorrido, segundo o entrevistado, há cerca de dezoito meses, mas da qual não teria nenhum documento.
 (...) 
41.1.6. À época da visita, o entrevistado encontrava-se desempregado e em fase de recuperação de acidente de motocicleta que sofreu há cerca de três meses.
41.1.7. No cadastro do CNPJ, entretanto, a empresa permanece em nome dos sócios Darlã de Araújo Launé e Maria Cleofas Silva Launé (peça 111) , não sofreu alteração de endereço, e, de 2011 a 2013, celebrou contratos de valores expressivos com diversos municípios maranhenses, como mostram as informações abaixo, pesquisadas no Diário Oficial do Estado do Maranhão (DOE-MA) :
 (...) 
41.1.8. O fato acima narrado aponta para o caráter fictício da empresa D. W. Construções, pois indica que seus sócios formais apenas emprestam o nome da sociedade para que terceiros cometam fraudes com o objetivo de lesar os cofres públicos. Essa constatação, ao lado da não localização da sede da sociedade e dos fortes indícios de que não foi a empresa que elaborou o projeto objeto do contrato que celebrou com a Prefeitura de Buriticupu/MA (achados dos itens 42 e 43 desta instrução) , leva à conclusão de que se trata de empresa de fachada (fictícia) .
 (...) 
42.	 Não localização da firma D. W. Construções e Comércio Ltda. no endereço informado na base CNPJ
42.1. Situação Encontrada
42.1.1. A equipe de fiscalização efetuou, em 29/11/2012, visita ao endereço da firma D. W. Construções, cadastrado na base CNPJ (Rua das Flores, 236, Bairro Vieira, São José de Ribamar/MA) , oportunidade em que constatou tratar-se de residência onde teria sido alugado um espaço ao lado (fechado na hora da visita) , há mais de três anos, por uma pessoa denominada Darlã (Darlã de Araújo Launé) .
42.1.2. Segundo o informante e morador (um adolescente de aproximadamente 15 anos) , o espaço teria permanecido alugado por um período aproximado de três meses e devolvido ao proprietário há aproximadamente três anos, com a saída do senhor Darlã para local desconhecido do morador. O registro fotográfico do local encontra-se na peça 104, p. 3-4 (fotos 4 a 7) .
42.1.3. A não localização da sede da empresa D. W. Construções, além das constatações de que seus sócios não exibem condição econômico-financeira compatível com o suposto faturamento da sociedade (achado do item 41 desta instrução) e de que a empresa de fato não elaborou o projeto das obras do Termo de Compromisso 352401-87/2011 (achado do item 43 desta instrução) , leva à conclusão de que se trata de empresa de fachada (fictícia) .
 (...) 
42.1.5. A inexistência física da empresa contratada implica, de outro lado, total ausência de capacidade técnico-operacional para executar os projetos executivos contratados. Desse modo, ainda que tenha havido a execução dos referidos projetos, presume-se que não foram realizadas por tal empresa. Em casos da espécie, o Tribunal tem entendido que fica inviabilizado o estabelecimento do nexo de causalidade entre as verbas federais transferidas e as despesas efetuadas, cabendo a imputação de débito ao gestor, em solidariedade com a contratada pela totalidade dos pagamentos efetuados (Acórdão 2675/2012-TCU-Plenário, 2.089/2012-1ª Câmara, 92/2011-Plenário e 2.589/2010-Plenário, além dos citados no subitem anterior) . (grifos no original) 
2.8 Prosseguindo, ainda em relação à mencionada inexistência real da empresa, o Auditor acrescentou:
Cabe destacar que a informação relevante, neste caso, é a de que equipe do TCU, em momento contemporâneo à emissão das notas fiscais à peça 1, p. 101 e 104, atestou o caráter fictício da sociedade empresária, seja porque não dispunha de instalações físicas no endereço declarado, seja pelo fato de que seus sócios formais não administravam efetivamente nenhuma atividade empresarial, mas apenas emprestavam o nome da sociedade para o cometimento de fraudes em detrimento dos cofres públicos.
2.9 Quanto ao mérito da defesa em si, concluiu-se pelo afastamento da responsabilidade inicialmente atribuída ao Sr. João Jorge Lobato, bem como sua exclusão do polo passivo do processo, considerando-se que ele adotou as medidas legais, visando ao resguardo do patrimônio público, mediante representação por ato de improbidade oferecida ao Ministério Público Federal em face de sua antecessora (peça 1, p. 140-142) , conforme prevê a Súmula TCU 230.
2.10 Por outro lado, ficou patente que a responsabilidade pelo dano ao erário decorrente da má execução do Contrato de Repasse 324.704-59/2010 deveria recair sobre quem efetivamente lhe deu causa, a Sra. Helena Maria Lobato Pavão, prefeita municipal no período de 2009 a 2012 (peça 19, p. 1) , por ter celebrado o contrato e autorizado pagamentos à empresa de fachada DW Construções e Comércio Ltda. (peça 1, p. 103 e 105) .
2.11 No que se refere à empresa, chegou-se à conclusão de que sua conduta concorreu para a ocorrência do dano, ao contratar com o ente municipal e emitir documentos fiscais inidôneos para servir de comprovantes da execução do objeto do ajuste, quando não detinha capacidade técnico-operacional para realizar as obras. Entretanto, por se tratar de firma que não tinha existência física e, além disso, já se encontrava extinta, mostrava-se inviável sua responsabilização solidária.
2.12 Por essa razão, e considerando a jurisprudência do Tribunal, ainda no âmbito da instrução anexada na peça 21, concluiu-se que os administradores e sócios com poder decisório poderiam ser responsabilizados quando da utilização da empresa para alcançar finalidade ilícita, mediante a aplicação do instituto da desconsideração da personalidade jurídica (Acórdão 1839/2017-TCU-Plenário, rel. BRUNO DANTAS; 5.548/2014-TCU-2ª Câmara, rel. MARCOS BEMQUERER; e 2.590/2013-TCU-1ª Câmara, rel. AUGUSTO SHERMAN) , conforme preceitua o art. 50 do Código Civil:
Art. 50. Em caso de abuso da personalidade jurídica, caracterizado pelo desvio de finalidade, ou pela confusão patrimonial, pode o juiz decidir, a requerimento da parte, ou do Ministério Público quando lhe couber intervir no processo, que os efeitos de certas e determinadas relações de obrigações sejam estendidos aos bens particulares dos administradores ou sócios da pessoa jurídica.
2.13 Por fim, concluído o exame das alegações de defesa do ex-prefeito, foi apresentada a proposta de encaminhamento abaixo transcrita.
58.	  Diante do exposto, submetem-se os autos à consideração superior, propondo ao Tribunal:
I. 	com fundamento nos arts. 10, § 1º, e 12, inciso II, da Lei 8.443/1992 c/c os arts. 202, inciso II, do Regimento Interno e 50 do Código Civil:
a)	 desconsiderar a personalidade jurídica da empresa D W Construções e Comércio Ltda., CNPJ 11.051.764/0001-22, para que seu sócio administrador, Sr. Darlã de Araújo Launé, CPF XXX.009.323-XX, responda pelo débito quantificado nestes autos, em solidariedade com a Sra. Helena Maria Lobato Pavão, CPF XXX.352.303-XX;
b)	 realizar a citação da Sra. Helena Maria Lobato Pavão, CPF XXX.352.303-XX, ex-prefeita municipal de Santa Helena/MA, e do Sr. Darlã de Araújo Launé, CPF XXX.009.323-XX, na condição de sócio administrador da empresa D W Construções e Comércio Ltda., CNPJ 11.051.764/0001-22, para que, no prazo de quinze dias, apresentem alegações de defesa quanto às irregularidades detalhadas a seguir e/ou recolham, solidariamente, aos cofres do Tesouro Nacional as quantias abaixo indicadas, atualizadas monetariamente a partir das respectivas datas até o efetivo recolhimento, na forma da legislação em vigor:
Irregularidade: a Prefeitura Municipal de Santa Helena/MA contratou em 3/8/2011, por meio do Contrato 006/2011, a empresa D W Construções e Comércio Ltda. para executar o objeto do Contrato de Repasse 324.704-59/2010, Siafi 734156, celebrado entre a Caixa Econômica Federal, representando o Ministério do Desenvolvimento Agrário, e o referido município visando à implantação de agroindústria de beneficiamento de pescado, constituída de edificação, poço artesiano tubular, máquinas e equipamentos, bem como aceitou como comprovantes da execução do objeto do ajuste a nota fiscal 119, datada de 30/5/2012, no valor de R$ 135.703,34, cujo pagamento foi autorizado pela convenente em 31/5/2012 e efetuado em 15/6/2012, e a nota fiscal 160, datada de 27/12/2012, no valor de R$ 164.047,82, cujo pagamento foi autorizado pela convenente em 31/5/2012 e efetuado em 8/2/2013, documentos fiscais ambos inidôneos, considerando que a referida sociedade empresária não tinha existência física e não detinha, portanto, capacidade técnico-operacional para realizar as obras e fornecer os bens contratados (v. documentos à peça 1, p. 37-44, 63, 80, 95, 101-105, 111-112 e 123-129, e peça 17) , impedindo o estabelecimento do necessário nexo de causalidade entre os recursos repassados e o objeto avençado, ainda que este esteja, comprovadamente, executado.
De sua parte, os representantes da empresa irregularmente contratada, D W Construções e Comércio Ltda., foram indevidamente favorecidos com os pagamentos acima referidos pela realização de serviços de engenharia em relação aos quais não restou demonstrada cabalmente a efetiva prestação, tendo em vista a inidoneidade das notas fiscais emitidas como comprovantes desses serviços.
A jurisprudência do TCU considera que a inexistência física da empresa contratada implica total ausência de capacidade técnico-operacional para executar os projetos executivos contratados. Desse modo, ainda que tenha havido a execução dos referidos projetos, presume-se que não foram realizadas por tal empresa. Em casos da espécie, o TCU entende que fica inviabilizado o estabelecimento do nexo de causalidade entre as verbas federais transferidas e o objeto avençado, ainda que este esteja, comprovadamente, executado, cabendo a imputação de débito ao gestor em solidariedade com a contratada pela totalidade dos pagamentos efetuados (p. ex. Acórdão 2044/2016-TCU-Primeira Câmara, rel. BENJAMIN ZYMLER; 4.509/2018-TCU-2ª Câmara, rel. MARCOS BEMQUERER; 2.496/2016-TCU-Plenário, rel. JOSÉ MÚCIO; 374/2017-TCU-Plenário, rel. BRUNO DANTAS; e 1.230/2018-TCU-Plenário, rel. AROLDO CEDRAZ) .
1º Responsável: Sr. Helena Maria Lobato Pavão, CPF XXX.352.303-XX, ex-prefeita municipal de Santa Helena/MA, na gestão de 2009-2012 (peça 19, p. 1) :
Conduta: na condição de prefeita municipal e representante legal do município convenente, celebrar contrato com a empresa D W Construções e Comércio Ltda., CNPJ 11.051.764/0001-22, para execução do objeto do Contrato de Repasse 324.704-59/2010, Siafi 734156, e aceitar documentos fiscais inidôneos para servir de comprovantes da execução do objeto do ajuste, considerando que a referida sociedade empresária não tinha existência física e não detinha capacidade técnico-operacional para realizar as obras e fornecer os bens contratados;
Dispositivos violados: arts. 70, parágrafo único, da Constituição Federal; 93 do Decreto-lei 200/1967; 66 do Decreto 93.872/1986; e 56 da Portaria Interministerial-MP/MF/CGU 127/2008;
2º Responsável: Sr. Darlã de Araújo Launé, CPF XXX.009.323-XX, na condição de sócio administrador da empresa D W Construções e Comércio Ltda., CNPJ 11.051.764/0001-22, empresa contratada pela Prefeitura Municipal de Santa Helena/MA para execução do objeto do Contrato de Repasse 324.704-59/2010, Siafi 734156, celebrado entre a Caixa Econômica Federal, representando o Ministério do Desenvolvimento Agrário, e o referido município para a implantação de agroindústria de beneficiamento de pescado, constituída de edificação, poço artesiano tubular, máquinas e equipamentos:
Conduta: Permitir que empresa D W Construções e Comércio Ltda., CNPJ 11.051.764/0001-22, da qual figurava como sócio administrador, celebrasse contrato com a Prefeitura Municipal de Santa Helena/MA e emitisse documentos fiscais inidôneos para servir de comprovantes da execução do objeto do ajuste, quando a referida sociedade empresária não tinha existência física e não detinha capacidade técnico-operacional para realizar as obras e fornecer os bens contratados.
Dispositivos violados: arts. 70, parágrafo único, da Constituição Federal; 93 do Decreto-lei 200/1967; 66 do Decreto 93.872/1986; e 56 da Portaria Interministerial-MP/MF/CGU 127/2008;
                                                        Valor do débito:
	Valor Original (R$) 
	Data da Ocorrência

	131.632,34
	15/6/2012

	159.122,82
	8/2/2013

           Valor atualizado até 7/8/2018: R$ 411.773,76 (demonstrativo à peça 20) 
II. 	informar os responsáveis de que, caso venham a ser condenados pelo Tribunal, os débitos ora apurados serão acrescidos de juros de mora, nos termos do art. 202, § 1º, do Regimento Interno/TCU;
III. com base nos arts. 144 e 163 do Regimento Interno/TCU, conceder vista e cópia dos presentes autos ao Município de Santa Helena/MA. 
2.14 Após apreciar a matéria, esta Corte exarou o Acórdão 10470/2018-TCU-Primeira Câmara - Relator Ministro Augusto Sherman (peça 23) , conforme abaixo transcrito.
Considerando que, durante inspeção realizada no âmbito dos autos do TC Processo 012.126/2012-8 (peça 164, p. 40-47) , equipe de fiscalização do Tribunal concluiu que a empresa D. W. Construções e Comércio Ltda. (CNPJ 11.051.764/0001-22) , contratada para a execução do objeto do Contrato de Repasse 324.704-59/2010, tratava-se de uma empresa de fachada, pois essa não dispunha de instalações físicas no endereço declarado e seus sócios formais não administravam efetivamente nenhuma atividade empresarial, mas apenas emprestavam o nome à sociedade;
Considerando que a constatação de que a empresa D. W. Construções e Comércio Ltda. era de fachada (fictícia) incorre no rompimento do nexo entre os recursos federais transferidos e sua aplicação no objeto do Contrato de Repasse 324.704-59/2010, conforme ampla jurisprudência deste Tribunal (Acórdão 1670/2015-TCU-Plenário, 1.430/2015-Plenário e 2.496/2016-Plenário, relator Min. José Múcio Monteiro; Acórdão 2044/2016-TCU-Primeira Câmara, relator Min. Benjamin Zymler; Acórdão 4509/2018-TCU-Segunda Câmara, relator Min. Marcos Bemquerer; Acórdão 374/2017-TCU-Plenário, relator Min. Bruno Dantas; entre outros) ;
Considerando o posicionamento da unidade técnica de incluir no rol de responsáveis a Sra. Helena Maria Lobato Pavão, ex-prefeita da gestão anterior e signatária do convênio, em face de essa ter celebrado contrato com a empresa D. W. Construções e Comércio Ltda. para execução do objeto do contrato de repasse, além de ter aceitado documentos fiscais inidôneos como comprovantes da execução do objeto do ajuste, considerando que a referida sociedade empresária não tinha existência física e não detinha capacidade técnico-operacional para realizar as obras e fornecer os bens contratados;
Considerando a caracterização do abuso de direito na utilização da pessoa jurídica D. W. Construções e Comércio Ltda., a qual encontra-se extinta desde 14/7/2016;
Considerando que o TCU pode desconsiderar a personalidade jurídica de empresa contratada, caso fique comprovado ser ela de fachada, com a verificação de abuso de direito e dano ao erário, ou ainda conluio e prática de atos ilegais ou contrários às normas constitutivas ou regulamentares da empresa, para responsabilizar os seus sócios de direito e/ou de fato (Acórdão 356/2015-TCU-Plenário e 6.107/2017-1ª Câmara, relator Min. Bruno Dantas) ;
Considerando a solicitação de vista e cópia dos autos do município de Santa Helena/MA, interposta por meio de seu representante legal (peças 15 e 16) ;
Considerando, ainda, os pronunciamentos uniformes da unidade técnica (peças 21 e 22) .
Os Ministros do Tribunal de Contas da União, reunidos em Sessão da 1ª Câmara, quanto ao processo a seguir relacionado, com fundamento nos arts. 10, § 1º, e 12, incisos I e II, da Lei 8.443/1992 c/c os arts. 143, inciso V, alínea 'c', e 202, incisos I e II, do Regimento Interno/TCU, ACORDAM em:
a) desconsiderar a personalidade jurídica da empresa D. W. Construções e Comércio Ltda. (CNPJ 11.051.764/0001-22) , com fulcro no art. 50 do Código Civil;
b) promover a citação solidária da Sra. Helena Maria Lobato Pavão (CPF XXX.352.303-XX) , ex-prefeita municipal de Santa Helena/MA, e do Sr. Darlã de Araújo Launé (CPF XXX.009.323-XX) , na condição de sócio administrador da empresa D. W. Construções e Comércio Ltda., conforme proposta constante da instrução da unidade técnica à peça 21;
c) com base nos arts. 144 e 163 do Regimento Interno/TCU, conceder vista e cópia dos presentes autos ao município de Santa Helena/MA; 
d) restituir os autos à Secex/MA, para que dê prosseguimento ao feito. 
EXAME
3.	As citações foram efetivadas conforma abaixo:
3.1 Sr. Darlã de Araújo Launé: Ofício 2847/2018 (peça 26 e AR na peça 31) , de 12/9/2018. Resposta juntada na peça 41.
3.2 Sra. Helena Maria Lobato Pavão: Ofício 2846/2018 (peça 27 e AR na peça 30) , de 12/9/2018. Resposta juntada nas peças 34-39 e 44.
Síntese das Alegações de Defesa do Sr. Darlã de Araújo Launé
3.3 O responsável inicia sua defesa, pleiteando a ocorrência de decadência em 31/12/2016, diante do transcurso de cinco anos desde o término do mandato da ex-Prefeita municipal Helena Maria Lobato, em 31/12/2012. 
3.4 Afirma que, na qualidade de sócio administrador da empresa, participou de diversas licitações e firmou contratos com diferentes prefeituras para a execução de obras.
3.5 Em função de dificuldades financeiras, teria outorgado poderes a um terceiro, para que representasse a firma em certames no interior do estado do Maranhão, bem como mudasse o endereço de funcionamento. Entretanto, conforme assevera, isso jamais ocorreu.
3.6 Prosseguindo, alega que documentos do CREA/MA comprovariam a execução de obras por parte da empresa, o que afastaria sua suposta condição de fantasma.
3.7 Especificamente em relação à obra contratada junto ao município de Santa Helena, alega que os serviços foram efetivamente realizados, inexistindo qualquer dano ao erário federal ou mesmo ao municipal.
3.8 Argumenta que não agiu com dolo ou má fé, não tendo incorrido em qualquer crime ou mesmo ato de improbidade administrativa, nos termos da lei 8.429/92. Acrescenta que apenas a existência de culpa por parte do agente não se mostra suficiente para a caracterização de improbidade administrativa. 
3.9 Finalizando sua defesa, alega que o dever de prestar contas cabia à ex-gestora e não à empresa, razão pela qual eventual irregularidade relacionada ao tema não pode ser atribuída à contratada ou a seu sócio administrador.
Análise
3.10 De plano, cumpre ressaltar que a irregularidade aqui tratada gira em torno da impossibilidade do estabelecimento do necessário nexo de causalidade entre os recursos repassados, os pagamentos efetuados e o objeto avençado, em razão da constatação da inexistência, de fato, da empresa contratada para a execução das obras.
3.11 Dessa forma, resta claro que esta Corte jamais pretendeu que a DW Construções, ou mesmo seu administrador, prestasse contas dos recursos repassados ao município. Em verdade, o que lhe cabe é a comprovação de sua existência no mundo real, bem como sua capacidade operacional para realizar os serviços para os quais fora contratada. Assim, alegações de defesa envolvendo supostas cobranças desta Corte acerca do referido tema não merecem prosperar.
3.12 Prosseguindo, no que toca à pretendida ocorrência de decadência, este Tribunal já deliberou em reiteradas oportunidades que tal instituto não se aplica aos processos de competência constitucional do TCU. Nesse sentido, a título de ilustração, citam-se os Acórdão 8206/2020-TCU-Primeira Câmara, Relator Ministro Weder de Oliveira, e 44/2019 - Plenário, Relator Ministro Bruno Dantas. Portanto, não cabe acolhimento da alegação oferecida. Ademais, o ajuste vigorou até 30/9/2016 (peça 1, p. 100 e 173) , a TCE foi instaurada em 2017 e os responsáveis foram citados em 2018, portanto, não houve o intervalo de cinco anos mencionados pelo defendente.
3.13 Sobre a inexistência de dolo ou má fé, quanto à alegação no sentido da necessidade de avaliação de elementos subjetivos como dolo ou culpa para que seja configurada a ocorrência de improbidade administrativa, vale anotar que o TCU se atém precipuamente à ocorrência de desfalque ou desvio de dinheiros, bens ou valores públicos, ou, ainda, à prática de qualquer ato ilegal, ilegítimo ou antieconômico de que resulte dano ao Erário, não sendo competência sua manifestar-se sobre a ocorrência ou não de ato de improbidade administrativa.¿ 
3.14 Também não comporta a espécie qualquer ilação à luz da Lei 8.429/1992, que trata da ação de improbidade administrativa, eis que a atuação do TCU, nos casos como o presentemente retratado, tem como objetivo julgar a responsabilidade do gestor de recursos públicos, decorrente da prática de atos de gestão ilegal, ilegítimo ou antieconômico, conforme os ditames constitucionais e legais.¿ 
3.15 Ressalte-se que, quando o ato se reveste de improbidade, é o Ministério Público que ajuíza a Ação de Improbidade Administrativa prevista na Lei 8.429/1992, cujas principais sanções estão mencionadas na Constituição (art. 37, § 4º) , quais sejam: suspensão dos direitos políticos, perda da função pública, indisponibilidade dos bens e ressarcimento ao Erário, na forma e gradação postas nessa Lei. Nesses casos, faz-se, sim, necessário que o bem jurídico 'moralidade administrativa' seja ferido e que haja caracterização de dolo ou culpa do agente público ou privado, juízo este não requerido quando se trata de julgamento das contas pelo TCU. 
3.16 No que tange à boa fé e ausência de dolo, salienta-se que as ações de ressarcimento no âmbito do controle externo não requerem a presença de dolo, podendo haver responsabilização com a presença do elemento culpa. Não se exige, para a imputação de débito no âmbito desta Corte de Contas, a presença de dolo. Esta Corte de Contas deixou assente o seguinte entendimento no Acórdão 5547/2019-TCU-Primeira Câmara: 
A regra prevista no art. 28 da Lindb (Decreto-lei 4.657/1942) , que estabelece que o agente público só responderá pessoalmente por suas decisões ou opiniões técnicas em caso de dolo ou erro grosseiro, não se aplica à responsabilidade financeira por dano ao erário. O dever de indenizar prejuízos aos cofres públicos permanece sujeito à comprovação de dolo ou culpa, sem qualquer gradação, tendo em vista o tratamento constitucional dado à matéria (art. 37, § 6º, da Constituição Federal) .
3.17 Desse modo, não se mostra possível acolher o argumento apresentado pela defesa do responsável.
3.18 Continuando, sobre a suposta participação de um terceiro, de nome 'Júnior', verifica-se que inexiste comprovação de seu real envolvimento, além do quê, mesmo que tal se revelasse verdadeiro, não teria o condão de modificar a condição de responsável do Sr. Darlã de Araújo Launé, sócio administrador da DW Construções. 
3.19 No que se refere à demonstração da real existência da empresa à época das obras contratadas, verifica-se que os documentos fornecidos pelo CREA/MA não se mostram minimamente suficientes para aludida finalidade. Conforme já demonstrado neste processo, notadamente na instrução precedente, seus sócios formais apenas emprestavam o nome da sociedade para que terceiros cometessem fraudes com o objetivo de lesar os cofres públicos. Isso ocorreu não apenas em Santa Helena, mas também em outras localidades.
3.20 O próprio Sr. Darlã confessou à equipe de auditoria do Tribunal que a construtora era fartamente utilizada para fraudar licitações em diferentes municípios, conforme anteriormente transcrito na presente instrução. Além disso, o que mais importa ao caso em tela, o defendente sequer esboçou esforço no sentido de tentar provar que a empresa foi quem, de fato, executou a parcela do objeto do ajuste em tela, permanecendo a ausência de nexo causal entre os recursos federais e os serviços realizados. Assim, esta e as demais alegações de defesa juntadas não merecem acolhimento, uma vez que não se prestam a afastar a irregularidade, nem tampouco a responsabilidade inicialmente apontada.        
Síntese das Alegações de Defesa da Sra. Helena Maria Lobato Pavão 
4.	Inicialmente, ex-gestora afirma ter ocorrido decadência, uma vez transcorridos mais de cinco anos desde o término de seu mandato à frente do município paraibano. Fundamentando sua tese, junta decisões oriundas do Superior Tribunal de Justiça (STJ) 
4.1 Em adição, a defendente se insurge contra a imprescritibilidade das ações de ressarcimento por ocorrência de dano ao erário. Mais uma vez, anexa decisões do STJ sobre o tema.
4.2 Alega que o também ex-prefeito João Weba Lobato teve acesso à documentação e às informações acerca dos contratos e obras em andamento quando do processo de mudança de gestão. Nesse sentido, assevera que o ex-alcaide não adotou as medidas necessárias à conclusão das obras por razões estritamente políticas, intentando prejudicar a defendente.
4.3 Prosseguindo, a respeito da alteração do plano de trabalho, informa que este foi inicialmente aprovado pelo ministério concedente, mas não o foi pela Caixa Econômica, sob a justificativa de que a modificação poderia acarretar incremento de preços e quantitativos acordados.
4.4 Sobre o procedimento licitatório e existência física da DW Construções, a responsável afirma que foram devidamente observados os ditames legais e que a empresa executou as obras com os recursos oriundos do convênio, conforme medições efetuadas e relatórios de acompanhamento, inexistindo qualquer irregularidade. Por essa razão, afirma que, ao contrário do entendimento da Unidade Técnica, existe nexo causal entre os valores recebidos e os serviços realizados. 
4.5 Acrescenta que, durante as obras, a firma teria mantido escritório em imóvel locado no município. 	Ainda sobre o tema, argumenta que não poderia ser responsabilizada por eventual fraude praticada pela empresa, nem tampouco lhe caberia fiscalizar a regularidade da contratada quanto à sua localização e funcionamento.
4.5 Adentrando outro tópico, passa a discorrer sobre a prestação de contas da avença, esclarecendo que lhe coube apresentar apenas aquela referente à primeira parcela do contrato executado, sendo que a final foi de responsabilidade de seu sucessor, o Sr. João Weba.
4.6 Continuando, ex-gestora alega que inexiste dolo em sua conduta, não tendo cometido qualquer ato que possa ser enquadrado como crime de improbidade administrativa, razão pela qual não há o que se falar em devolução dos recursos repassados à conta do convênio firmado. 
4.7 Finalizando suas alegações, a defendente junta cópia de relatório emitido pela Polícia Federal (peça 44, p. 6-9) , no qual consta informação aceca do arquivamento de inquérito policial instaurado para averiguar denúncia do Sr. João Weba, envolvendo a DW Construções e a execução das obras objeto da avença em comento. No referido documento, consta que a autoridade policial verificou a regularidade formal da empresa na junta comercial, bem como atestou a compatibilidade dos preços praticados e do percentual executado em face dos valores até então pagos.
Análise
4.8 No que tange à alegação da ocorrência de decadência, cabem aqui as mesmas considerações já tecidas no exame da defesa do Sr. Darlã. Como relatado, tal instituto não se aplica aos processos inseridos na competência desta Corte de Contas. Tal entendimento pode ser constatado em diversas decisões do TCU, a exemplo dos Acórdão 8206/2020-TCU-Primeira Câmara, Relator Ministro Weder de Oliveira, e 44/2019 - Plenário, Relator Ministro Bruno Dantas. 
Da Prescrição das Pretensões Punitiva e Ressarcitória a cargo do TCU:
4.9 Quanto à imprescritibilidade, o posicionamento deste Tribunal, fundamentado no art. 37, § 5º, da Constituição Federal e em jurisprudência do Supremo Tribunal Federal (v.g. Mandado de Segurança 26.210-9/DF) e consolidado na Súmula 282 do TCU, assevera que as ações de ressarcimento movidas pelo Estado contra os agentes causadores de danos ao Erário são imprescritíveis. Assim, não merece prosperar a alegação da responsável.
4.9.1. Como se sabe, o Supremo Tribunal Federal - STF, no Recurso Extraordinário - RE 636.886, fixou a tese, com repercussão geral reconhecida, de que 'é prescritível a pretensão de ressarcimento ao erário fundada em decisão de Tribunal de Contas' (Tema 899) . Não obstante as indagações acerca da abrangência da tese firmada, no sentido de que se circunscreveria apenas ao processo de execução (em outras palavras, inaplicável à pretensão de ressarcimento exercida nos autos do processo de TCE) , verifica-se que o STF, mediante decisões prolatadas pelas duas turmas, tem decidido de forma reiterada que se aplica à pretensão sancionatória e ressarcitória a cargo do Tribunal de Contas da União o prazo prescricional de 5 (cinco) anos previsto na Lei 9.873/1999.
4.9.2. Seja por aplicação direta ou por analogia, a orientação sufragada é no sentido de que o prazo de 5 anos é compatível com a tese de que a ação e a execução prescrevem no mesmo prazo (Súmula 150 do STF) , bem como com o fato de que a Lei 9.873/1999 - que regulamenta o exercício de ação punitiva pela Administração Pública Federal, direta e indireta - regeria integralmente a prescrição no âmbito do TCU. Quanto a este último aspecto, o Ministro Roberto Barroso, no voto exarado no julgamento do MS 32.201, embora tenha advertido que a atuação do TCU, em sua acepção clássica, não se qualifica como exercício do poder de polícia, ressaltou que a Lei 9.873/1999 assumiria vocação regulatória geral da prescrição do exercício da competência sancionadora da Administração Pública, sendo sua disciplina aplicável a qualquer ação punitiva da Administração Pública Federal, exceto àquelas esferas em que exista regulamentação específica. Ademais, completa, dada a autonomia científica do Direito Administrativo, não haveria razão plausível para suprimir a omissão da Lei Orgânica do Tribunal de Contas da União, quanto ao prazo prescricional, valendo-se das normas de direito civil, e não das de direito administrativo.
4.9.3. Eis algumas ementas de decisões que evidenciam o entendimento predominante do STF:
Ementa: AGRAVO REGIMENTAL EM MANDADO DE SEGURANÇA. TOMADA DE CONTAS ESPECIAL. TRIBUNAL DE CONTAS DA UNIÃO. CONDENAÇÃO A RESSARCIMENTO AO ERÁRIO. PRESCRIÇÃO. MARCO INTERRUPTIVO. ART. 2°, II, DA LEI 9.873/1999. ATO INEQUÍVOCO DE APURAÇÃO DO FATO. DISCUSSÃO. DIREITO LÍQUIDO E CERTO. DEMONSTRAÇÃO. INOCORRÊNCIA. SUBSISTÊNCIA DA DECISÃO AGRAVADA. AGRAVO A QUE SE NEGA PROVIMENTO. I - As razões do agravo regimental são inaptas para desconstituir os fundamentos da decisão agravada, que, por isso, se mantêm hígidos. II - Aplicando-se a regulamentação da Lei 9.873/1999 ao caso concreto, observa-se que a pretensão sancionatória do TCU, em relação aos atos praticados pelo impetrante, levando-se em consideração a ocorrência de 5 causas interruptivas da prescrição, não teria sido fulminada pelo decurso do tempo. III - A pretensão do recorrente, fundada na discussão sobre os fatos apontados como marcos interruptivos da prescrição da pretensão punitiva da Administração Pública, refoge aos estreitos limites do mandamus, ante a ausência de liquidez e certeza do direito pleiteado. IV - Agravo regimental a que se nega provimento. MS 36067 ED-AgR. Órgão julgador: Segunda Turma. Relator (a) : Min. RICARDO LEWANDOWSKI. Julgamento: 18/10/2019.
Ementa: AGRAVO REGIMENTAL EM RECLAMAÇÃO. TRIBUNAL DE CONTAS DA UNIÃO. TOMADA DE CONTA ESPECIAL. PRESCRIÇÃO DA PRETENSÃO PUNITIVA. RECONHECIDA EM DECISÃO DO SUPREMO TRIBUNAL FEDERAL. PRESCRITIBILIDADE DO RESSARCIMENTO AO ERÁRIO FUNDADA EM DECISÃO DE TRIBUNAL DE CONTAS. AÇÃO DE IMPROBIDADE ADMINISTRATIVA COM PEDIDO DE RESSARCIMENTO JÁ EM CURSO. AGRAVO REGIMENTAL A QUE SE NEGA PROVIMENTO. I - O acórdão do TCU determinou a formação de processo administrativo para avaliarem, efetivamente, a eventual responsabilização do agravado para o ressarcimento do dano ao erário, contrariando, assim, autoridade desta Corte no MS 35.512/DF, uma vez que houve a concessão da segurança para declarar a ocorrência da prescrição da pretensão punitiva do TCU em relação às infrações imputadas a ele, destacando-se que a União poderia perseguir os valores referentes ao ressarcimento dos danos na esfera judicial. II - Agravo regimental a que se nega provimento. (Rcl 39497 AgR. Órgão julgador: Segunda Turma. Relator (a) : Min. RICARDO LEWANDOWSKI. Julgamento: 10/10/2020) .
Ementa: MANDADO DE SEGURANÇA. DIREITO ADMINISTRATIVO. TRIBUNAL DE CONTAS DA UNIÃO. SERVIDOR DA SECRETARIA DE SAÚDE DO ESTADO DO ACRE. FISCALIZAÇÃO OMISSA E DEFICIENTE NA EXECUÇÃO DE DOIS CONVÊNIOS FIRMADOS ENTRE A SECRETARIA ESTADUAL E O MINISTÉRIO DA SAÚDE. APLICAÇÃO DE MULTA. ARTS. 28, II, E 58, II, DA LEI 8.443/1992. ART. 268, II, DO REGIMENTO INTERNO DO TCU. PRESCRIÇÃO DA PRETENSÃO SANCIONATÓRIA. OCORRÊNCIA. APLICAÇÃO DA LEI 9.873/1999. PRECEDENTES DESTE STF. MEDIDA LIMINAR DEFERIDA E RATIFICADA NO EXAME DE MÉRITO. SEGURANÇA CONCEDIDA PARA AFASTAR A MULTA APLICADA. 1. A prescrição da pretensão punitiva do TCU é regulada pela Lei 9.873/1999, descabendo a aplicação do prazo decenal previsto na legislação civil (art. 205 do Código Civil) . Ao revés, incide o prazo quinquenal previsto na Lei 9.873/1999 (MS 32201, Rel. Min. Roberto Barroso, PRIMEIRA TURMA, DJe 7/8/2017; MS 35.512-AgR, Rel. Min. Ricardo Lewandowski, SEGUNDA TURMA, DJe 21/6/2019) . 2. In casu, na linha do parecer apresentado pelo Ministério Público Federal e da decisão liminar de minha lavra, é inequívoca a superação do prazo prescricional quinquenal. Os ilícitos apontados pela Corte de Contas ocorreram em julho de 2006, tendo o processo de auditoria sido instaurado em 9/10/2006. A ordem de citação do responsável para a audiência, por sua vez, ocorreu em 25/6/2007. Entretanto, a decisão condenatória recorrível foi exarada somente em 31/5/2016, data da prolação do Acórdão 3513/2016-TCU-Primeira Câmara. 3. Ex positis, CONCEDO A SEGURANÇA unicamente para afastar a sanção de multa aplicada ao impetrante, nos autos da Tomada de Contas Processo 023.288/2006-0, máxime da ocorrência de prescrição da pretensão punitiva do Tribunal de Contas da União. MS 35940. (Órgão julgador: Primeira Turma. Relator (a) : Min. LUIZ FUX. Julgamento: 16/06/2020) .
4.9.4. Essa orientação também foi seguida nas seguintes decisões monocráticas: MS 36.127-MC/DF e MS 35.940-MC/DF, Rel. Min. Luiz Fux; MS 35.294, MS 35.539/DF e MS 35.971-TP/DF, Rel. Min. Marco Aurélio; MS 34.256 MC/DF, MS 36.054-MC e MS 36.067-MC/DF, Rel. Min. Ricardo Lewandowski.
4.9.5. Portanto, observa-se que o Supremo Tribunal Federal tem se pronunciado no sentido de reconhecer não só a aplicação da prescrição quinquenal com fulcro na interpretação da Lei 9.873/1999, mas também a incidência dos marcos interruptivos do prazo prescricional consignados na referida lei, tantas vezes quanto presentes os suportes fáticos (MS 32201, Relator: Min. Roberto Barroso) .
4.9.6. Essa orientação também foi seguida nas seguintes decisões monocráticas: MS 36.054, MS 34.256-MC, MS 35.512 e MS 36.067-MC, todos de relatoria do Min. Ricardo Lewandowski; MS 35.294, MS 35.539 e MS 35.971-TP, todos de relatoria do Min. Marco Aurélio; MS 32.201, Rel. Min. Roberto Barroso, e MS 36.127-MC e MS 35.940-MC, Min. Luiz Fux.
4.9.7. Em relação ao termo inicial da contagem do prazo prescricional, o 'caput' do art. 1º da Lei 9.873/1999 oferece solução que não destoa do modelo adotado pelo TCU no incidente de uniformização de jurisprudência, em que se examinou a prescrição da pretensão punitiva, nos termos do Acórdão 1441/2016-TCU-Plenário (Rel. Min. Benjamin Zymler) , com a adição da particularidade de explicitar o caso de infrações permanentes ou continuadas:
a) Regra geral: 'data da prática do ato'  (o que equivale a 'ocorrência da irregularidade sancionada') ;
b) Regra especial: 'no caso de infração permanente ou continuada, do dia em que tiver cessado'.
4.9.8. Por seu turno, a Lei 9.873/1999, em seu art. 2º, estabelece as causas interruptivas da prescrição punitiva, consoante abaixo transcrito, já na redação conferida pela Lei 11.941/2009:
Art. 2º Interrompe-se a prescrição da ação punitiva:
I - pela notificação ou citação do indiciado ou acusado, inclusive por meio de edital;
II - por qualquer ato inequívoco, que importe apuração do fato;
III - pela decisão condenatória recorrível.
IV - por qualquer ato inequívoco que importe em manifestação expressa de tentativa de solução conciliatória no âmbito interno da administração pública federal.
4.9.9. Por sua vez, o quadro a seguir indica alguns eventos processuais, ocorridos no curso de uma TCE (fase interna e externa) - instaurada em razão de irregularidades na aplicação de recursos da União transferidos a entes subnacionais - que poderiam ser enquadrados nas causas de interrupção da prescrição acima apontadas, sem prejuízo, é claro, de outras ocorrências fáticas elegíveis como marco interruptivo, a depender da forma de proceder de cada entidade ou órgão tomador de contas.
	I - pela notificação ou citação do indiciado ou acusado, inclusive por meio de edital;
	 (i) notificação no âmbito do procedimento administrativo de ressarcimento previamente à instauração da TCE;
 (ii) notificação efetuada pelo órgão tomador de contas acerca da instauração da TCE;
 (iii) citação efetuada pelo TCU.
*Data da ciência da notificação ou citação pelos responsáveis ou de publicação do edital no DOU.

	II - por qualquer ato inequívoco, que importe apuração do fato;
* procedimento que evidencie a apuração dos fatos irregulares, com o objetivo quantificar o dano e identificar possíveis responsáveis.
	 (i) relatório de sindicância ou PAD;
 (ii) relatório de apuração de irregularidades referente ao processo administrativo prévio à instauração da TCE;
 (iii) relatórios de fiscalização, pareceres, despachos, informações e memorandos relacionados à apuração dos fatos irregulares;
 (iv) relatório do tomador de contas;
 (v) relatório do controle interno; 
 (vi) termo de instauração ou designação de instauração da TCE;
 (vii) autuação da TCE no TCU; entre outras causas.
*Há quem inclua nesse grupo diligências que comprovam providências do responsável sobre as irregularidades investigadas.

	III - pela decisão condenatória recorrível.
	 (i) Verifica-se apenas no âmbito do TCU com a data da prolação do acórdão condenatório recorrível.

	IV - por qualquer ato inequívoco que importe em manifestação expressa de tentativa de solução conciliatória no âmbito interno da administração pública federal.
	 (i) pedido de parcelamento;
 (ii) pagamento parcial do débito;
 (iii) qualquer manifestação do responsável que demonstre claramente a sua intenção de recolher o débito.

4.9.10. Bem se vê, portanto, que haveria uma multiplicidade de causas de interrupção da prescrição, conforme se depreende do art. 2º da Lei 9.873/1999. Tal exegese encontra respaldo em precedentes do STF, a exemplo do que se decidiu no julgamento do MS 36067 (Rel. Min. Ricardo Lewandowski) , com destaque para trecho do voto em que o Relator reconhece cinco causas de interrupção da prescrição, in verbis:
 (...) Assim, faz-se necessário levar em consideração que, apesar de os fatos objeto da apuração conduzida pela Corte de Contas remontarem aos anos de 1999 e 2000, período no qual o impetrante era Secretário de Saúde municipal, o Tribunal de Contas da União deu prosseguimento à tomada de contas especial por ter constatado a ocorrência de 5 causas interruptivas da prescrição, a saber: a) relatório de auditoria em conjunto realizada pelo Denasus e pela Secretaria Federal de Controle, lavrado em 06/07/2001, sendo este, certamente, um ato inequívoco que importou a apuração do fato (art. 2º, II, da Lei n. 9.873/1999) ; b) instauração de Tomada de Contas Especial pelo FNS, ocorrida em 05/10/2005, sendo este também, certamente, um ato inequívoco que importou a apuração do fato  (art. 2º, II, da Lei n. 9.873/1999) ; c) a autuação da presente Tomada de Contas Especial no âmbito do Tribunal de Contas da União, ocorrida em 12/08/2008, sendo este também, certamente, um ato inequívoco que importou a apuração do fato  (art. 2º, II, da Lei n. 9.873/1999) ; d) o ato que ordenou a citação do responsável, ora impetrante, ocorrida em 12/07/2010 (art. 2º, I, da Lei n. 9.873/1999) ; e) o exercício do poder punitivo ocorrido em 20/06/2012, data da prolação do Acórdão 1563/2012-TCU-Plenário (art. 2º, III, da Lei n. 9.873/1999) .
4.9.11. No caso concreto, tendo como parâmetro a tese firmada pelo STF, no RE 636.886, no sentido de que ambas pretensões do TCU (sancionatória e ressarcitória) sujeitam-se ao prazo prescricional de 5 anos previsto na Lei 9.873/1999, considerando, ainda, o sistema prescricional descrito na citada lei, inclusive as causas de suspensão e de interrupção da prescrição, temos os seguintes eventos processuais:
a)	data final da vigência do Contrato de Repasse 324.704-59/2010, Siafi 734156, 30/9/2016 (peça 1, p. 100 e 173) ;
b)	a tomada de contas especial foi instaurada em 2017;
c) 	os responsáveis foram citados em 2018 (peças 23-31) .
4.9.12. Analisando-se a sequência de eventos processuais enumerados no item anterior, os quais teriam o condão de interromper a prescrição da ação punitiva desta Corte no entender do STF, observa-se que não transcorreu o prazo de 5 (cinco) anos entre cada evento processual e o seguinte. Portanto, mesmo levando-se em consideração o entendimento do STF, não teria ocorrido a prescrição da pretensão sancionatória e ressarcitória a cargo do TCU.
4.9.16. Por outro lado, especificamente no que tange à prescrição da pretensão punitiva, verifica-se que o Acórdão 1441/2016-TCU-Plenário, Relator Ministro Benjamin Zymler, que uniformizou a jurisprudência acerca dessa questão, subordinou tal prescrição ao prazo prescricional geral indicado no art. 205, do Código Civil, que é de dez anos, contado da data de ocorrência da irregularidade sancionada, nos termos do art. 189, do Código Civil, sendo este prazo interrompido pelo ato que ordenar a citação, a audiência ou a oitiva do responsável.
4.9.13. No caso em exame, também não ocorreu a prescrição da pretensão punitiva, uma vez que a vigência do ajuste terminou em 2016 e o ato de ordenação da citação ocorreu em 2018.
4.9.14. Portanto, diferente do entendimento esposado pela responsável, não se configurou a prescrição do débito e nem da multa, mesmo levando-se em conta a tese do STF.
4.10. Relativamente às supostas disputas políticas ou eleitorais por parte dos agentes envolvidos, deve-se registrar que este não é o foro adequado para discutir se tais fatos efetivamente ocorreram. Ademais, sobre a tentativa da defesa de reinserir o Sr. João Weba como responsável nestes autos, cumpre frisar que sua conduta já foi objeto de exame na instrução precedente. Naquela oportunidade, concluiu-se pelo afastamento da responsabilidade inicialmente atribuída ao ex-mandatário, bem como sua exclusão do polo passivo do processo, considerando-se que ele adotou as medidas legais visando ao resguardo do patrimônio público, mediante representação por ato de improbidade oferecida ao Ministério Público Federal em face de sua antecessora (peça 1, p. 140-142) , conforme prevê a Súmula TCU 230.     
4.11. Sobre a alteração do plano de trabalho, conforme mencionado pela própria defesa, embora aprovada pelo ministério concedente, não o foi pela Caixa Econômica, na condição de interveniente na avença firmada. Desse modo, caberia à então prefeita aguardar o pronunciamento definitivo da Caixa, não sendo lícito modificar as contratações realizadas sem o aval da instituição bancária. Necessário acrescentar que o posicionamento da CEF se mostra acertado, uma vez que, conforme justificado pela própria entidade, eventuais incrementos de preços e quantitativos inicialmente acordados poderiam vir a inviabilizar a continuidade das obras e no não atingimento da finalidade prevista.  
4.12. No que tange ao processo licitatório, importa ressaltar que sua aparente regularidade não impacta nas conclusões atinentes à inexistência real da empresa DW Construções, uma vez que o que se discute no presente processo não são os aspectos formais, mas sim a execução das obras pela firma que efetivamente foi contratada para tal, o que não foi demonstrado.
4.13. Quanto ao endereço da empresa, de fato não seria obrigação da então prefeita fiscalizar a localização ou mesmo sua regularidade. Entretanto, seria de sua alçada, diretamente ou indiretamente por meio de delegação, a verificação da execução das obras, oportunidade em que fatalmente constataria que os serviços não eram realizados pela DW Construções, visto que tal empresa é fictícia. Desse modo, não cabe acolhimento do argumento. 
4.13.1. Com efeito, em casos como este, envolvendo empresas de fachada, é comum a própria Prefeitura realizar as obras com pessoal e recursos próprios, desviando a verba federal em proveito de agentes públicos municipais e dos particulares envolvidos. Logo, o fato de a empresa contratada não ter executado o objeto, gera dúvidas sobre quem o executou, qual fonte de recurso o custeou e qual o destino dado à verba federal, de maneira que se tem, à luz da Decisão 225/2000-TCU-2ª Câmara, dano ao erário, sob a presunção de irregularidade na utilização do dinheiro da União. 
4.14 Prosseguindo, no que toca à apresentação da prestação de contas, mais uma vez mostra-se necessário registrar que o tema apenas tangencia a irregularidade aqui tratada. Em verdade, a discussão acerca de quem seria responsável por tal tarefa não influi de forma relevante na questão a ser enfrentada, ou seja, a condição de fantasma da empresa contratada e a consequente inexistência de liame entre os recursos repassados, os pagamentos efetuados e as obras contratadas. Desse modo, as considerações expostas pela defendente não afastam as constatações, nem tampouco alteram as conclusões até aqui vigentes.    
4.15 A respeito da suposta inexistência de dolo e crime de improbidade administrativa, cumpre repisar comentários já tecidos por ocasião da análise das alegações de defesa do Sr. João Weba. Nesse sentido, ressalta-se que o TCU se atém precipuamente à ocorrência de desfalque ou desvio de dinheiros, bens ou valores públicos, ou, ainda, da prática de qualquer ato ilegal, ilegítimo ou antieconômico de que resulte dano ao Erário, não sendo competência sua manifestar-se sobre a ocorrência ou não de ato de improbidade administrativa. Ademais, no que toca à boa fé e ausência de dolo, salienta-se que as ações de ressarcimento no âmbito do controle externo não requerem a presença de dolo, podendo haver responsabilização com a presença do elemento culpa. Não se exige, para a imputação de débito no âmbito desta Corte de Contas, a presença de dolo. Tal entendimento é amplamente aplicado nas decisões deste Tribunal, como pode ser visto, por exemplo, no Acórdão 5547/2019-TCU-Primeira Câmara, da relatoria do Ministro Benjamin Zymler. Assim, não cabe acolhimento da alegação oferecida pela Sra. Helena Pavão.
4.16 Por fim, sobre o arquivamento do procedimento instaurado pela Polícia Federal, observa-se, pela leitura do documento, que não foi investigada a existência 'de fato' da empresa, mas apenas a regularidade de seu registro na junta comercial local. Ou seja, a autoridade policial, ao que parece, não levantou outros aspectos referentes à empresa, notadamente aqueles relativos à sua capacidade operacional. Assim, o arquivamento daquele feito não aproveita à defesa da responsável.
4.17 O mesmo pode ser dito em relação à conclusão da PF acerca da compatibilidade de preços e a correspondência entre os valores gastos e o percentual físico até então executado. Tais aspectos não foram objeto de questionamento do Tribunal, nem tampouco fundamentaram o débito apurado ou a irregularidade apontada. O que discute aqui é a inexistência da empresa no mundo real e a sua consequente incapacidade de executar as obras para as quais foi formalmente contratada. Dessa forma, os argumentos apresentados não merecem acolhida.
Prescrição da Pretensão Punitiva
5.	Vale ressaltar que a pretensão punitiva do TCU, conforme Acórdão 1441/2016-TCU-Plenário, Relator: Benjamin Zymler, que uniformizou a jurisprudência acerca dessa questão, subordina-se ao prazo geral de prescrição indicado no art. 205 do Código Civil, que é de dez anos, contado da data de ocorrência da irregularidade sancionada, nos termos do art. 189 do Código Civil, sendo este prazo interrompido pelo ato que ordenar a citação, a audiência ou a oitiva dos responsáveis.
5.1 No caso em exame, não ocorreu a prescrição, uma vez que as irregularidades ocorreram no exercício de 2012-2016, ao passo que as citações foram efetuadas em 2018.
Exame da Boa-fé
6.	Do exame dos autos, conclui-se que não há elementos para que se possa efetivamente aferir e reconhecer a ocorrência de boa-fé na conduta dos responsáveis, podendo este Tribunal, desde logo, proferir o julgamento de mérito pela irregularidade das contas, conforme os termos dos §§ 2º e 6º do art. 202 do Regimento Interno do TCU. (Acórdão 2064/2011-TCU-Primeira Câmara (relator: Ubiratan Aguiar) , 6.182/2011-TCU-1ª Câmara (relator: Weber de Oliveira) , 4.072/2010-TCU-1ª Câmara (Relator: Valmir Campelo) , 1.189/2009-TCU-1ª Câmara (Relator: Marcos Bemquerer) , 731/2008-TCU-Plenário (Relator: Aroldo Cedraz) .
CONCLUSÃO
7.	Em face da análise promovida nos itens 4 a 49 da seção 'Exame Técnico', da instrução precedente, propõe-se acolher as alegações de defesa apresentadas pelo Sr. João Jorge de Weba Lobato, CPF XXX.233.203-XX, uma vez que foram suficientes para elidir as irregularidades a ele atribuídas. Desse modo, será proposto o julgamento de suas contas pela regularidade com ressalva, dando-se quitação ao responsável.
7.1 Por outro lado, após o exame das alegações de defesa juntadas pela Sra. Helena Maria Lobato Pavão e pelo Sr. Darlã de Araújo Launé, verificou-se que elas não lograram afastar as irregularidades e débitos a eles atribuídos, razão pela qual deverão ter suas contas julgadas irregulares, além da condenação em débito e aplicação da sanção de multa. 
7.2 Registre-se que, no caso da Sra. Helena Maria Lobato Pavão, que ocupou o cargo de prefeita municipal no período de 2009 a 2012 (peça 19, p. 1) , verifica-se que os pagamentos das duas medições foram realizados com base em autorizações assinadas pela referida responsável, a primeira com data de 31/5/2012, cujo pagamento foi feito em 15/6/2012 (peça 1, p. 95 e 102) , e a segunda em 27/12/2012 (peça 1, p. 103) , embora o pagamento correspondente tenha sido efetivado em 8/2/2013 (peça 1, p. 95) , após o encerramento de seu mandato.
PROPOSTA DE ENCAMINHAMENTO
8.	Diante do exposto, submetem-se estes autos à consideração superior com a seguinte proposta:
8.1 rejeitar as alegações de defesa oferecidas pela Sra. Helena Maria Lobato Pavão e pelo Sr. Darlã de Araújo Launé;
8.2 julgar irregulares, nos termos dos arts. 1º, inciso I, 16, inciso III, alíneas 'b' e 'c', da Lei 8.443/1992, c/c os arts. 19 e 23, inciso III, da mesma Lei, as contas dos responsáveis Sra. Helena Maria Lobato Pavão (CPF XXX.352.303-XX) e Sr. Darlã de Araújo Launé (CPF XXX.009.323-XX) , condenando-os solidariamente ao pagamento das importâncias a seguir especificadas, atualizadas monetariamente e acrescidas dos juros de mora, calculadas a partir das datas discriminadas até a data da efetiva quitação do débito, fixando-lhes o prazo de quinze dias, para que comprovem, perante o Tribunal, o recolhimento da referida quantia aos cofres do Tesouro Nacional, nos termos do art. 23, inciso III, alínea 'a', da citada lei, c/c o art. 214, inciso III, alínea 'a', do Regimento Interno do TCU;  
Débitos atribuídos aos responsáveis
	Valor Original (R$) 
	Data da Ocorrência

	                131.632,34
	15/6/2012

	159.122,82
	 8/2/2013

8.3 julgar regulares, com ressalvas, as contas do Sr. João Jorge de Weba Lobato, CPF XXX.233.203-XX, dando-lhe quitação, nos termos 1º, inciso I, 16, inciso II, da Lei 8.443/1992 c/c os arts. 18 e 23, inciso II, da mesma Lei, e com os arts. 1º, inciso I, 208 e 214, inciso II, do Regimento Interno deste Tribunal;
8.4 aplicar individualmente aos responsáveis Helena Maria Lobato Pavão (CPF XXX.352.303-XX) e Darlã de Araújo Launé (CPF XXX.009.323-XX) a multa prevista no art. 57 da Lei 8.443/1992 c/c o art. 267 do Regimento Interno do TCU, fixando-lhes o prazo de quinze dias, a contar da notificação, para que comprovem, perante o Tribunal (art. 214, III, alínea 'a', do Regimento Interno do TCU) , o recolhimento da dívida aos cofres do Tesouro Nacional, atualizada monetariamente desde a data do acórdão proferido por este Tribunal até a do efetivo recolhimento, se pagas após o vencimento, na forma da legislação em vigor;
8.5 autorizar, desde logo, a cobrança judicial das dívidas, caso não atendidas as notificações, na forma do disposto no art. 28, inciso II, da Lei 8.443/1992;
8.6 autorizar também, desde logo, se requerido, com fundamento no art. 26, da Lei 8.443, de 1992, c/c o art. 217, §§ 1º e 2º do Regimento Interno do TCU, o parcelamento das dívidas em até 36 parcelas, incidindo, sobre cada parcela, corrigida monetariamente, os correspondentes acréscimos legais, fixando-lhes o prazo de quinze dias, a contar do recebimento da notificação, para comprovar, perante o Tribunal, o recolhimento da primeira parcela, e de trinta dias, a contar da parcela anterior, para comprovar os recolhimentos das demais parcelas, devendo incidir, sobre cada valor mensal, atualizado monetariamente, os juros de mora devidos, no caso do débito, na forma prevista na legislação em vigor, alertando os responsáveis de que a falta de comprovação do recolhimento de qualquer parcela importará o vencimento antecipado do saldo devedor, nos termos do § 2º do art. 217 do Regimento Interno deste Tribunal;
8.7 enviar cópia do Acórdão a ser prolatado, bem como do Relatório e do Voto que o fundamentarem à Procuradoria da República no Estado do Maranhão, nos termos do § 3º do art. 16 da Lei 8.443/1992, c/c o § 7º do art. 209 do Regimento Interno do TCU, para adoção das medidas cabíveis;
8.8 enviar cópia do Acórdão que vier a ser proferido ao Ministério do Desenvolvimento Agrário (MDA) e aos responsáveis, para ciência, informando que a presente deliberação, acompanhada do Relatório e do Voto que a fundamenta, está disponível para a consulta no endereço www.tcu.gov.br/acordaos, além de esclarecer que, caso requerido, o TCU poderá fornecer sem custos as correspondentes cópias, de forma impressa."
3.	O Ministério Público/TCU, neste feito representado pelo Procurador Sérgio Ricardo Costa Caribé, manifestou-se à peça 50  nos seguintes termos:
"Trata-se de tomada de contas especial (TCE) instaurada pela Caixa Econômica Federal (Caixa) , representando o Ministério do Desenvolvimento Agrário (MDA) , em desfavor do Sr. João Jorge de Weba Lobato, ex-Prefeito do Município de Santa Helena - MA (gestão 2013-2016) . A TCE foi motivada pela 'não conclusão do objeto contratual pactuado' por meio do Contrato de Repasse 324.704-59/2010 (peça 1, p. 6, parágrafo 27) . 
O ajuste tinha por objeto a implantação de agroindústria de pescado, constituída de edificação, poço artesiano tubular, máquinas e equipamentos (peça 1, p. 17-22 e 37) e esteve vigente de 30/11/2010 a 30/09/2016. O prazo para prestação de contas se extinguiu em 30/10/2016. Foram orçados R$ 400.000,00 para a execução, sendo R$ 388.000,00 em recursos federais, que foram transferidos por ordem bancária de 13/9/2011 (peça 1, p. 39, 42-44, 168 e 173) . No entanto, houve desbloqueio apenas parcial: R$ 135.703,34 em 8/6/2012 e R$ 164.047,82 em 5/2/2013, valores que abrangeram as parcelas federal e de contrapartida (peça 1, p. 99) .
No âmbito desta Corte, a então Secretaria de Controle Externo no Estado do Maranhão (Secex-MA) promoveu a citação do Sr. João Jorge de Weba Lobato em face da 'não implantação, com funcionalidade, do objeto do Contrato de Repasse 324.704-59/2010' (peça 7) . Não obstante, após análise de suas alegações de defesa, foi exarado o Acórdão 10470/2018-TCU-Primeira Câmara, por meio do qual se determinou a desconsideração da personalidade jurídica da empresa contratada D.W. Construções e Comércio Ltda. e a citação solidária da Sra. Helena Maria Lobato Pavão, ex-prefeita do Município de Santa Helena - MA (gestão 2009-2012) , e do Sr. Darlã de Araújo Launé, sócio administrador da construtora (peça 23) .
Realizadas as novas citações (peças 26 e 27) , a Secretaria de Controle Externo de Tomada de Contas Especial (Secex-TCE) , atual responsável pelo processo, analisou as defesas apresentadas (peça 34-39, 41 e 44) , bem assim os demais documentos constantes dos autos, e propôs, em uníssono, julgar irregulares as contas da Sra. Helena Maria Lobato Pavão e do Sr. Darlã de Araújo Launé, condená-los ao ressarcimento do dano e aplicar-lhes a multa prevista no art. 57 da Lei 8.443/1992. Propôs, ainda, julgar regulares com ressalva as contas do Sr. João Jorge de Weba Lobato (peças 47-49) .
Conforme se verifica nos elementos constantes dos autos, as irregularidades que ensejaram a instauração desta TCE ocorreram entre os anos de 2010 e 2016. Examinam-se, portanto, irregularidades, algumas das quais cometidas há mais de dez anos, o que justifica, em meu sentir, que se apure a incidência da prescrição da pretensão de ressarcimento aos cofres públicos, sobretudo em face da evolução da jurisprudência do Supremo Tribunal Federal (STF) a respeito da matéria.
Registro que, em diversas oportunidades, ao promover minuciosa e detida análise do tema, defendi que a prescrição da pretensão de ressarcimento ao erário deve seguir as regras estabelecidas no Código Civil atualmente vigente. Cito, como exemplo, os pareceres emitidos nos autos do TC Processo 000.012/2020-3, da relatoria do Ministro Vital do Rêgo; do TC Processo 036.485/2019-5, da relatoria do Ministro-Substituto Marcos Bemquerer Costa; do TC Processo 020.232/2017-9, da relatoria do Ministro-Substituto Weder de Oliveira; do TC Processo 031.091/2013-0, da relatoria do Ministro Benjamin Zymler; do TC  Processo 004.030/2017-6, da relatoria do Ministro-Substituto André Carvalho; do TC Processo 029.107/2019-9, da relatoria do Ministro Raimundo Carreiro; do TC  Processo 006.359/2019-1, da relatoria do Ministro Augusto Nardes; do TC Processo 017.162/2007-1, da relatoria do Ministro Aroldo Cedraz; do TC Processo 035.278/2015-3, da relatoria do Ministro-Substituto Augusto Sherman Cavalcanti; do TC Processo 000.071/2020-0, da relatoria do Ministro Jorge Oliveira; do TC Processo 027.487/2017-2, da relatoria do Ministro Walton Alencar Rodrigues; e do TC Processo 018.978/2012-6, da relatoria do Ministro Bruno Dantas.
Nos pareceres lançados nos referidos processos, sustentei que, em razão de seu caráter genérico e da ausência de normas específicas que disciplinem o assunto, o art. 205 do Código Civil - que constitui a regra geral de prescrição - deve incidir, a priori, em todas as situações para as quais a lei não tenha estabelecido prazo inferior. As normas de direito civil, notadamente as insertas na parte geral do Código Civil, por sua abrangência e estofo em sólidos princípios de direito, devem orientar a aplicação do Direito em todos os ramos, quando não conflitantes com matérias especificamente reguladas. Assim, na inexistência de norma específica para a hipótese, entendo que devem incidir as regras da Lei 10.406/2002.
Compreendo, ademais, que a regra do art. 205 do Código Civil, conquanto inespecífica, é perfeitamente compatível com as normas que, desde muito, regem o procedimento de controle externo. E, neste passo, para que não se afronte a harmonia e o caráter sistêmico de suas normas, o Código Civil também pode e deve servir de parâmetro para o regramento de outras questões, como, por exemplo, e no que couber: as causas de suspensão previstas nos arts. 198 e 200; as causas interruptivas do art. 202, incisos I e VI; o recomeço da contagem do prazo estabelecido no art. 202, parágrafo único; a prescrição intercorrente prevista no art. 202, parágrafo único; os efeitos da interrupção efetuada contra devedor solidário, ex vi do art. 204, § 1º, in fine; o prazo geral de dez anos previsto no art. 205; e, o dever de guarda de documentos de que trata o art. 1.194.
Ciente de que a egrégia Corte de Contas da União continua a adotar a tese da imprescritibilidade da pretensão de ressarcimento (v.g. Acórdão 5236/2020-TCU-Plenário, 11.839/2020-TCU-2ª Câmara, 18/2021-TCU-1ª Câmara e 120/2021-TCU-Plenário) , peço vênias para ratificar  o posicionamento externado nos pareceres acima referenciados, de que o exame da ocorrência da prescrição da pretensão de ressarcimento aos cofres públicos - instrumentalizada nos processos de contas que tramitam no TCU - deve ter como parâmetro o prazo geral de prescrição indicado no art. 205 da Lei 10.406/2002, contado a partir da data de ocorrência da irregularidade que deu origem ao débito, em consonância com o art. 189 da mesma lei.
Isso posto, passo ao exame da ocorrência da prescrição da pretensão de ressarcimento no caso concreto. Considerando que as regras aplicáveis à prescrição da pretensão punitiva, nos termos do Acórdão 1441/2016-TCU-Plenário, são as mesmas que ora proponho para a análise da prescrição da pretensão de ressarcimento ao erário; considerando que, in casu, as irregularidades que ensejaram a aplicação de sanção são as mesmas que deram causa à condenação em débito, assim como são as mesmas as causas interruptivas e demais variáveis; entendo cabível a análise em conjunto da ocorrência da prescrição para ambas pretensões.
Tendo tais balizas como parâmetro para o exame da matéria, concluo pela não consumação da prescrição da pretensão de ressarcimento ao erário neste processo. As irregularidades que ensejaram o débito ocorreram em 30/10/2016 (prazo final para prestação de contas - peça 1, p. 42 e 173) . Assim, o prazo prescricional de dez anos foi interrompido pelos atos que determinaram as citações dos responsáveis, quais sejam, o pronunciamento da Secex-MA de 4/10/2017 (relativamente ao Sr. João Lobato) e o Acórdão 10470/2018-TCU-Primeira Câmara, de 10/9/2018 (relativamente à Sra. Helena Pavão e ao Sr. Darlã Launé) (peças 7 e 23) .
Quanto ao mérito, compartilho do entendimento da unidade técnica de que os elementos trazidos em sede de alegações de defesa são insuficientes para elidir o débito apurado neste processo.
Como já mencionado, o ajuste previa a implantação de uma agroindústria de pescado. Os relatórios de acompanhamento físico emitidos pela Caixa apontaram a execução de 75,17% do projeto (peça 1, p. 63-65 e 80-88) , compatível com o montante desbloqueado. Não obstante, ficaram pendentes a execução do poço tubular e a aquisição de equipamentos, prejudicando a funcionalidade do empreendimento e ensejando a abertura desta TCE. O contrato para execução dos serviços foi firmado na gestão da Sra. Helena Maria Lobato Pavão, bem como as notas fiscais foram emitidas e atestadas durante seu mandato (peças 1, p. 101-105; e 17) . 
Feita essa contextualização, passo à análise das citações da Sra. Helena Maria Lobato Pavão e do Sr. Darlã de Araújo Launé (peças 26 e 27) .
De acordo com o Acórdão 10470/2018-TCU-Primeira Câmara, 'inspeção realizada no âmbito dos autos do TC Processo 012.126/2012-8 (peça 164, p. 40-47) ' constatou que a D.W. Construções e Comércio Ltda., contratada para execução do objeto do Contrato de Repasse 324.704-59/2010, 'não dispunha de instalações físicas no endereço declarado e seus sócios formais não administravam efetivamente nenhuma atividade empresarial, mas apenas emprestavam o nome à sociedade', tratando-se, portanto, de empresa de fachada. Concluiu-se que esse fato ensejaria o rompimento do nexo entre os recursos federais transferidos e sua aplicação no objeto, irregularidade que levou à citação da ex-prefeita e do sócio administrador da empresa contratada. Deixou-se de incluir a construtora no polo passivo em razão de sua extinção em 14/7/2016 (peça 23, p. 1) .
O único documento apresentado pelos responsáveis em suas alegações de defesa para comprovar a efetiva existência da D.W. Construções e Comércio Ltda. foi um contrato de locação de um imóvel situado no município de Santa Helena - MA, contrato esse que teria sido firmado pela construtora à época das obras (peça 36, p. 27-28) . A meu ver, esse documento tem reduzido valor probatório, sobretudo considerando as evidências de que a empresa não existia de fato.
O prefeito sucessor, em sua defesa, questionou a existência da empresa, uma vez que ela não teria sido encontrada em diligência realizada pela municipalidade. Além disso, o órgão fiscal do município de São José de Ribamar - MA, onde a construtora estaria sediada, teria informado que a empresa tinha alvará de funcionamento apenas em 2009. Embora o Sr. João Jorge de Weba Lobato não tenha juntado documentos que comprovem suas alegações, suas dúvidas quanto à regularidade da D.W. Construções e Comércio Ltda. são corroboradas pelas conclusões do TCU no âmbito do TC Processo 012.126/2012-8.
Conforme já relatado, o TCU realizou inspeção em novembro de 2012 - contemporaneamente, portanto, aos fatos apurados neste processo -, na qual constatou que o Sr. Darlã residia 'em localidade e residência característica de moradores de baixa renda'. Na oportunidade, o responsável teria afirmado haver trabalhado por pouco mais de um ano na empresa e que, há cerca de dezoito meses, a havia repassado para um terceiro (peça 47, p. 4) . 
Em consulta realizada por minha assessoria ao sistema DGI Consultas, verificou-se que em 2012, ano de execução das obras, a D.W. Construções e Comércio Ltda. não apresentou GFIP (Guia de Recolhimento do FGTS e de Informações à Previdência Social) , não teve registros de admissões e demissões no Caged (Cadastro Geral de Empregados e Desempregados) , tampouco informou pagamentos na RAIS (Relação Anual de Informações Sociais) . Aliás, em todo o período de 2009 a 2015, não houve registro de remunerações pagas pela empresa.
Esses fatos são importantes indícios de que a construtora, apesar de ter existência formal, não tinha existência física ou capacidade técnico-operacional para executar o objeto contratado. Tendo em vista que os responsáveis não apresentaram, em suas defesas, documentos capazes de comprovar que a empresa D.W. Construções e Comércio Ltda foi a real responsável pela parcela da obra executada, entendo que não restou demonstrado o nexo de causalidade entre a obra e os recursos repassados, na linha adotada por esta Corte nos Acórdão 2800/2019-TCU-Plenáriolenário; 4.509/2018 e 3.564/2020-TCU-2ª Câmara; e 2.044/2016-TCU-1ª Câmara. 
O Sr. Darlã de Araújo Launé alega que não feriu nenhuma das normas mencionadas em sua citação - arts. 70, parágrafo único da Constituição Federal; 93 do Decreto-Lei 200/1967; 66 do Decreto 93.872/1986; e 56 da Portaria Interministerial-MP/MF/CGU 127/2008 -, já que todas elas dizem respeito à obrigação de prestar contas e que ele não teria criado embaraços para que os ex-prefeitos ou o município prestassem contas do contrato de repasse (peça 41, p. 7-10) .
Em que pese a imprecisão dos dispositivos violados mencionados no ofício dirigido ao Sr. Darlã, entendo não se tratar de falha que enseje a nulidade da citação. Como assinalado pelo Ministro Raimundo Carreiro no voto condutor do Acórdão 1474/2019-TCU-Plenário, 'o que é indispensável constar dos ofícios de citação e de audiência são as condutas e as irregularidades em relação às quais o responsável deve apresentar suas alegações de defesa ou suas razões de justificativa' (destacamos) . De acordo com o art. 9º da Resolução TCU 170/2004 (Dispõe sobre a elaboração e a expedição das comunicações processuais emitidas pelo TCU) , 'o expediente citatório deverá explicitar sua finalidade, com especificações e fundamentos bastantes para o saneamento do processo e o exercício da ampla defesa' (destacamos) . 
No caso em tela, o ofício citatório deixa claro que o responsável deveria se defender da acusação de 'inexistência física da empresa', que implicaria a 'ausência de capacidade técnico-operacional para executar os projetos executivos contratados', inviabilizando o 'nexo de causalidade entre as verbas federais transferidas e o objeto avençado' (peça 26) . Todavia, o responsável não apresentou documentos, como comprovantes de pagamento de funcionários e de compra de materiais, por exemplo, que pudessem comprovar que a empresa D.W. Construções e Comércio Ltda executou a obra.
Apesar de o processo em exame não tratar de falta de comprovação da execução física do objeto, mas de falta de nexo de causalidade, penso aplicar-se ao presente caso o Enunciado da Jurisprudência Sistematizada extraído do Acórdão 736/2021-TCU-Plenário, de relatoria do Ministro Marcos Bemquerer:
Embora a empresa contratada para executar objeto do convênio não tenha a obrigação de prestar contas dos recursos públicos utilizados no ajuste, o que é responsabilidade do convenente, tal fato não é suficiente para dispensá-la da necessidade de comprovação dos serviços por ela prestados, pois o TCU tem a prerrogativa de responsabilizar o particular que recebeu recursos públicos federais para consecução de objeto conveniado cuja execução física não foi comprovada. (destacamos) 
Quanto à Sra. Helena Maria Lobato Pavão, gestora dos recursos, ante os indícios de fraude na execução, não é possível afastar sua responsabilidade. Por força do que dispõe o art. 70, parágrafo único, da Constituição Federal, compete ao gestor prestar contas da integralidade das verbas federais recebidas, cabendo-lhe o ônus da prova quanto à boa e regular aplicação desses recursos. Tal entendimento está consolidado nesta Corte de Contas, conforme se verifica nos Acórdão 1577/2014-TCU-Segunda Câmara, 6.716/2015-TCU-1ª Câmara, 9.254/2015-TCU-2ª Câmara, 9.820/2015-TCU-2ª Câmara e 659/2016-TCU-2a Câmara.
No que tange à responsabilidade do Sr. João Jorge de Weba Lobato, anuo à proposta da Secex-TCE de julgar suas contas regulares com ressalvas. Embora o ex-prefeito tenha deixado de atender as notificações da Caixa que demandavam providências quanto ao contrato de repasse, ele representou junto ao Ministério Público Federal em face de sua antecessora (peça 1, p. 140-142) , não havendo evidências de que tenha contribuído para as irregularidades verificadas na execução.
Sugiro, adicionalmente, que seja expedida determinação à Caixa para que restitua aos cofres do Tesouro Nacional eventual saldo ainda existente na conta específica, uma vez que os valores transferidos pela União não foram integralmente desbloqueados para o Município de Santa Helena - MA.
Diante do exposto, este membro do Ministério Público de Contas junto ao TCU manifesta-se de acordo com o encaminhamento sugerido pela unidade técnica (peças 47-49) , com o acréscimo da determinação sugerida no parágrafo 27."
É o Relatório.

8.1. Érica Maria da Silva (14.155/OAB-MA) e outros, representando Helena Maria Lobato Pavão.  
8.2. Suely da Silva Santos (9605/OAB-MA) e outros, representando Darlã de Araújo Launé.  
8.3. Junnyelson Pacheco Sá (10838/OAB-MA) e outros, representando Prefeitura Municipal de Santa Helena - MA.

Procurador Sérgio Ricardo Costa Caribé.

TOMADA DE CONTAS ESPECIAL. INEXECUÇÃO PARCIAL DO OBJETO DE CONTRATO DE REPASSE. CITAÇÃO DO PREFEITO SUCESSOR EM CUJO PERÍODO AS OBRAS DEVERIAM SER CONCLUÍDAS. CONSTATAÇÃO DE QUE O ANTECESSOR REALIZOU A CONTRATAÇÃO DE EMPRESA FICTA. ADOÇÃO, PELO SUCESSOR, DAS MEDIDAS REQUERIDAS NA SÚMULA TCU 230. EMPRESA JÁ BAIXADA. DESCONSIDERAÇÃO DA PERSONALIDADE JURÍDICA. CITAÇÃO DO PREFEITO ANTECESSOR E DO REPRESENTANTE LEGAL DA EMPRESA FICTA. ALEGAÇÕES DE DEFESA INSUFICIENTES PARA O AFASTAMENTO DO DANO. CONTAS IRREGULARES, COM DÉBITO SOLIDÁRIO E MULTA. CONTAS REGULARES COM RESSALVA DO SUCESSOR.

TOMADA DE CONTAS ESPECIAL (TCE)

Secretaria de Controle Externo de Tomada de Contas Especial (SecexTCE).

Trago a exame deste Tribunal Tomada de Contas Especial instaurada pela Caixa Econômica Federal (Caixa) em razão da inexecução do objeto do Contrato de Repasse 324.704-59/2010, Siafi 734156, firmado entre a referida instituição financeira e o Município de Santa Helena/MA para a implantação de agroindústria de beneficiamento de pescado, constituída de edificação, poço artesiano tubular, máquinas e equipamentos.
I
2.	O processo teve origem na constatação, pela Caixa, de que as obras restaram paralisadas com percentual de execução física de 75,17%, resultando em um empreendimento sem funcionalidade. Conquanto o contrato de repasse tivesse sido celebrado em 2010, prevendo um aporte de recursos federais da ordem de R$ 388.000,00, na gestão da Sra. Helena Maria Lobato Pavão, prefeita à época, o tomador de contas atribuiu a responsabilidade pelo dano ao sucessor, Sr. João Jorge de Weba Lobato, entendendo que, por ter ele sucedido a prefeita signatária do ajuste e executora da parte da obra já realizada, e não dando continuidade ao empreendimento nem notificando o contratante sobre o seu eventual desinteresse ou motivos que justificassem a paralisação, e, ainda, tendo permanecido silente nas notificações do concedente, caberia sua responsabilização pela frustração dos objetivos do ajuste.
3.	Neste Tribunal foi então citado o prefeito sucessor, Sr. João Jorge de Weba Lobato (2013-2016) , o qual apresentou defesa na primeira fase de instrução deste processo. Apontou haver adotado as medidas de sua alçada em face da prefeita antecessora, conforme a Súmula TCU 230, indicando ainda que essa teria contratado uma empresa de fachada (D. W. Construções e Comércio Ltda.) para a execução da obra com recursos do ajuste, haja vista a inexistência da mesma no endereço cadastrado, conforme fotografias e outros elementos juntados ao processo, incluindo informação do órgão fiscal onde deveria estar sediada a empresa.
4.	Essa defesa conduziu a unidade instrutiva a buscar outros elementos capazes de comprovar os graves apontamentos realizados pelo prefeito sucessor. Em nova instrução técnica, salientou-se, à ocasião, que noutro processo (TC-Processo 012.126/2012-8) , a então Secex-MA realizou inspeção a fim de apurar possíveis irregularidades na execução do Termo de Compromisso 35240187/2011, firmado entre o Ministério das Cidades, representado pela Caixa, e a Prefeitura Municipal de Buriticupu/MA, tendo por objeto a realização de unidades habitacionais e outras obras de infraestrutura urbana, lá tendo a equipe de auditores deste Tribunal colhido evidências da inexistência real da aludida empresa, conforme também detalhado no relatório precedente.
5.	Tais fatos conduziram esta Corte a proferir, em exame das proposições lançadas neste processo, em segunda etapa processual, o Acórdão 10470/2018-TCU-Primeira Câmara, de minha relatoria, mediante o qual decidiu-se desconsiderar a personalidade jurídica da Empresa D. W. Construções e Comércio Ltda. (CNPJ 11.051.764/0001-22) , com fulcro no art. 50 do Código Civil, e promover a citação solidária da Sra. Helena Maria Lobato Pavão, ex-Prefeita Municipal de Santa Helena/MA, e do Sr. Darlã de Araújo Launé, na condição de sócio administrador da empresa D. W. Construções e Comércio Ltda., conforme proposta constante da instrução da unidade técnica à peça 21.
6.	Apresentadas as alegações de defesa produzidas pelos referidos responsáveis arrolados, concluiu a SecexTCE pelo não afastamento das irregularidades apontadas, notadamente, confirmando-se a ausência de nexo de causalidade entre os recursos e o objeto executado, de maneira que propõe o julgamento pela irregularidade das contas da ex-Prefeita Helena Maria Lobato Pavão, bem como do Sr. Darlã de Araújo Launé, com suas condenações solidárias aos valores desbloqueados pela Caixa para o emprego no objeto, além de aplicação de multa proporcional e outras providências acessórias. Quanto ao prefeito sucessor, citado inicialmente, referida unidade instrutiva propõe o julgamento pela regularidade com ressalva de suas contas, dando-lhe quitação.
7.	A instrução realizada ainda teceu extensas considerações sobre prescrição, em face da recente publicação do Tema 899 de Repercussão Geral do STF sobre a matéria, em virtude do julgamento no RE 636.886 e de outros pronunciamentos havidos no âmbito daquela Corte Suprema, a fim de concluir que, mesmo se aplicado o prazo prescricional quinquenal previsto na Lei 9.873/1999, não se verificaria a ocorrência de prescrição de ressarcimento, haja vista que o prazo final de vigência do contrato de repasse se deu em 30/9/2016, a TCE foi instaurada em 2017, e os responsáveis foram citados em 2018.
8.	E, considerando também as mencionadas datas e o disposto no Acórdão 1441/2016-TCU-Plenário, acerca da prescrição punitiva, não estaria esta configurada, considerando o prazo de dez anos adotado como parâmetro, com base nos arts. 189 e 205 do Código Civil.
9.	O representante do Ministério Público/TCU, por sua vez, manifestou-se de acordo com as proposições de julgamento, aduzindo, em acréscimo, considerações sobre a tese relativa ao prazo prescricional da pretensão de ressarcimento ao erário, o qual entende deve se fundar na codificação civil, com a aplicação, assim como no caso da pretensão punitiva, do disposto no art. 205 do Código Civil, unificando-se, portanto, os prazos prescricionais. 
10.	A seu ver, não desconhecendo posicionamento adotado por esta Corte, de manutenção da tese de imprescritibilidade em recentes julgados, o art. 205 do Código Civil - que constitui a regra geral de prescrição - deve incidir, a priori, em todas as situações para as quais a lei não tenha estabelecido prazo inferior. Conclui, apesar disso, pela não incidência de ambas as prescrições: a do ressarcimento e a punitiva, em face da celeridade com que se deu a instauração da tomada de contas especial. E, em acréscimo às proposições da secretaria, alvitra seja expedida determinação à Caixa para que sejam restituídos os recursos que permaneceram bloqueados.
II
11.	Estando conclusos e aguardando pauta para julgamento, vieram aos autos novos elementos, acompanhados de manifestação elaborada pelos causídicos representantes da Sra. Helena Maria Lobato Pavão, às peças 52 a 54, mediante os quais requereram a retirada do processo de pauta e a sustentação oral neste feito, além de ofereceram réplica ao parecer por último exarado, ou seja, àquele lavrado pelo representante do Ministério Público/TCU.
12.	Quanto à retirada do processo de pauta, o pedido restou prejudicado, haja vista que o processo não foi apreciado na sessão em que primeiramente pautado (17/8) , somente vindo a ser novamente incluso na pauta de hoje, haja vista afastamento legal temporário deste Relator. Já em relação à referida réplica, apresentada na forma de memoriais, a responsável, por meio de advogado constituído, inicia seu arrazoado informando, sob o título "síntese processual", que o contrato de repasse em questão foi celebrado em sua gestão de 2005 a 2012, tendo sido sucedida pelo Sr. João Jorge de Weba Lobato, gestão de 2013 a 2016, a quem coube conduzir a execução, e em cujo mandato o prazo expiraria, em 2015.
13.	Aduz que a Caixa atestou, ao término de seu mandato, em 2012, a execução de 75% da totalidade do objeto. Alega também que deixou recursos suficientes ao sucessor para o término da obra pactuada. E, apesar disso, o sucessor teria deixado expirar o prazo de vigência, sem concluir a execução dos objetos pactuados, alegando existir "ilusórios vícios no processo licitatório que culminaria na contratação da empresa D. W. Comércio e Construções Ltda., responsável por realizar a obra de construção da agroindústria". A seu ver, visando terceirizar a responsabilidade pela inconclusão das obras foi que seu sucessor representou junto a esta Corte e ao Ministério Público Federal, imputando-lhe a responsabilidade pelo dano.
14.	Em seguida, passando ao parecer proferido pelo representante do Ministério Público/TCU neste feito, destacou que foram dois os pontos principais nele abordados: a) prescrição da pretensão de ressarcimento, que entendeu não ter ocorrido, com base no disposto no art. 205 do Código Civil; e b) inexistência de nexo de causalidade entre os recursos transferidos e a obra executada, em face das irregularidades relativas à existência de fato da empresa contratada.
15.	Quanto ao primeiro ponto, aduz que o entendimento do Parquet especializado está em dissonância com o entendimento que vem sendo dado à matéria pelo Supremo Tribunal Federal. Alude, primeiramente, ao Tema 899 de Repercussão Geral e ao RE 636.886/STF. Em seguida, pontua que o entendimento da Suprema Corte tem se inclinado no sentido da prescrição quinquenal, conforme precedentes decididos em sede de mandados de segurança transcritos em sua manifestação. Desse modo, entende ser equivocado o posicionamento da Procuradoria quando defende a prescrição decenal, bem assim quando aponta o termo a quo de contagem de prazo como sendo a data de apresentação da prestação de contas, em vez da prática do ato ilícito.
16.	Considerando como marco a data dos fatos relacionados à sua gestão, terminada em 2012, defende que, como a TCE foi instaurada em 2017, com sua citação em 2018, teria ocorrido a prescrição da "pretensão punitiva-indenizatória", haja vista ter-se ultrapassado cinco anos. Entende, assim, que "merece ser afastada a conclusão do parecer ministerial, a fim de que seja reconhecida a ocorrência da prescrição, nos termos da tese firmada pelo e. STF em apreciação ao Tema n.º 899 de repercussão geral e do art. 1º da Lei n.º 9.873/99, incidente na espécie segundo a jurisprudência daquela mesma Suprema Corte.".
17.	Quanto ao nexo de causalidade, alega que a empresa contratada para execução do objeto do contrato de repasse manteve escritório no Município de Santa Helena, em imóvel locado, conforme contrato de locação trazido aos autos desta Tomada de Contas Especial (docs. 140/141 anexos à defesa) , enquanto prestou seus serviços ao município. E em que pese ter afirmado tal fato já por ocasião da defesa, o parecer do representante do MPTCU teria se limitado a afirmar que esse documento tem reduzido valor probatório, sobretudo considerando que a empresa não existia de fato. 
19.	Em linha oposta a esse pronunciamento, defende que as referidas "evidências de que a empresa não existia de fato", na verdade, correspondem, substancialmente, ao mero descumprimento de obrigações acessórias, que não podem ser tomadas por si mesmas como sinais da inexistência material da empresa. E, para comprovar sua alegação, faz juntada aos autos de cópias da ART das obras, devidamente registradas junto ao Crea.
20.	Afirma também que, mesmo superado esse ponto, não poderia ser responsabilizada pelo fato de a empresa contratada para a execução dos serviços não manter o seu domicílio fiscal no endereço informado. E, por fim, que a Caixa teria recebido os documentos do processo de contratação autorizando o início da obra sem apontar qualquer irregularidade.
21.	Com base nesse conjunto argumentativo, requer o acolhimento da tese de prescrição, ou, ao menos, o reconhecimento da impossibilidade de sua condenação pelas razões apresentadas.
III
22.	Acerca da preliminar de prescrição ventilada pela defesa, conquanto nestes autos, sob quaisquer das óticas examinadas nos pareceres (quinquenal ou decenal) , não se revele a incidência de prescrição a afastar a obrigação de ressarcimento do dano ou a pretensão punitiva desta Corte de Contas, consigno que mantenho o entendimento que tem sido declinado pelos eminentes pares acerca da manutenção do posicionamento consubstanciado na Súmula TCU 282, que é pela imprescritibilidade das ações de ressarcimento ao erário.
23.	Isso porque a decisão proferida pelo STF no RE 636886, da qual derivou o enunciado do Tema 899 de Repercussão Geral, não trouxe modificações ao entendimento consubstanciado no enunciado da referida Súmula e à jurisprudência desta Cortes de Contas sobre a matéria. 
24.	Nessa linha, há inúmeros precedentes julgados desta Casa, havidos posteriormente ao Tema 899/STF, no sentido da continuidade da aplicação da Súmula TCU 282, os quais podem ser lidos nos Acórdãos do Plenário: 1.492/2020, 2.104/2020, 2.182/2020 e 2.336/2020, Relator Ministro Aroldo Cedraz; 2.188/2020, Relator Ministro Raimundo Carreiro; e 2.018/2020, Relatora Ministra Ana Arraes; nos Acórdãos da 1ª Câmara: 6.494/2020, Relator Ministro Walton Alencar Rodrigues; 5.236/2020, 6.084/2020, 6.465/2020, 6.466/2020, 7.982/2020, 9.277/2020, Relator Ministro Benjamin Zymler; e nos Acórdãos da 2ª Câmara: 6.819/2021, 6.277/2021, 6.271/2021, 6.269/2021, 5.917/2021, 5.028/2021, 5.016/2021, 4.585/2021, 4.583/2021, 4.579/2021, 5.681/2020, 8.316/2020, 8.940/2020, 8.945/2020, 8.947/2020, 8.948/2020, 9.208/2020 e 9.216/2020, Relator Ministro Augusto Nardes; 5.690/2020, 6.350/2020, 6.575/2020, 6.712/2020, 7.325/2020, 8.021/2020, 8.023/2020, 8.443/2020, 8.649/2020, 8.651/2020 e 8.657/2020, Relator Ministro Aroldo Cedraz; 6.171/2020, Relator Ministro Raimundo Carreiro; 6.207/2020 e 8.498/2020, Relatora Ministra  Ana Arraes;  6.707/2020 e 6.726/2020, Relator Ministro-Substituto Marcos Bemquerer Costa.
25.	Cabe ressaltar que o Tema 899 de Repercussão Geral, bem assim a decisão sobre o caso concreto ali examinado, havida no RE 636.886/STF, não trouxeram luzes sobre o ponto específico ventilado pela defesa, acerca de prescrição quinquenal e do seu marco de contagem. 
26.	Como é de conhecimento público, em 14 de agosto de 2020 a Advocacia-Geral da União opôs Embargos de Declaração ao já citado acórdão proferido no RE 636.886/AL, objetivando dirimir dúvidas quanto ao alcance da aludida decisão, para que se tenha como correta compreensão a de que "a tese de repercussão geral no acórdão (...) embargado abrange apenas a fase executiva da decisão do TCU.".
27.	Sucede que, ao apreciar a matéria, o Plenário do STF, em julgamento virtual encerrado no dia 20/8/2021, rejeitou os Embargos de Declaração, por 8 votos a 2, vencidos os Ministros Luís Roberto Barroso e Édson Fachin apenas na tese de que a decisão deveria modular efeitos prospectivos. Nesse julgado o Relator da matéria, Ministro Alexandre de Moraes, pontuou o seguinte em seu voto, no que foi acompanhado pelos demais votos vencedores:
" (...) 
Os argumentos acima elencados conduzem à conclusão no sentido de que a pretensão executória de título executivo proveniente de decisão do TCU da qual resulte imputação de débito ou multa é prescritível; e, portanto, a ela se aplica o prazo prescricional da Lei de Execução Fiscal.
Nenhuma consideração houve acerca do prazo para constituição do título executivo, até porque esse não era o objeto da questão cuja repercussão geral foi reconhecida no Tema 899, que ficou adstrito, como sobejamente já apontado, à fase posterior a formação do título.
Reitere-se: Após a conclusão da tomada de contas, com a apuração do débito imputado ao jurisdicionado, a decisão do TCU formalizada em acórdão terá eficácia de título executivo e será executada conforme o rito previsto na Lei de Execução Fiscal (Lei 6.830/1980) , por enquadrar-se no conceito de dívida ativa não tributária da União, conforme estatui o art. 39, § 2º, da Lei 4.320/1964.
Assim, são impertinentes as alegações do embargante no sentido de que devem ser esclarecidos o regramento, bem como os marcos inicial, suspensivos e interruptivos do prazo de prescrição, aplicáveis para o exercício da pretensão punitiva pelo TCU." 
 (...) (RE 636886 ED; Rel. o Ministro Alexandre de Moraes) (grifos acrescidos) 
28.	Não havendo o STF fixado entendimento, em sede de Repercussão Geral, sobre o alcance da prescrição à pretensão de ressarcimento buscada nos processos de tomada ou prestação de contas em curso no TCU, cingindo-se a decisão à fase executória do título executivo extrajudicial formado a partir de acórdão da Corte de Contas, nem havendo decidido, naquele feito, sobre a forma de contagem de prazos (marco inicial) , continua válida a interpretação desta Corte de Contas sobre a matéria de prescrição.
29. 	E, mesmo se adotada linha divergente do posicionamento sumulado por este Tribunal, abraçando-se a tese de prescritibilidade do dano, entendo que não haveria incidência da prescrição, seja a decenal, seja a quinquenal, no caso concreto aqui examinado.
30.	No primeiro caso (decenal) , é inconteste que, qualquer que seja o termo a quo de contagem do prazo prescricional, a partir dos fatos imputados irregulares em 2012  ou a partir da data final de prestação de contas, em 2015 ou 2016, esta não alcançaria a pretensão deste Tribunal, haja vista que houve interrupção, pela citação, em 2018, iniciando-se a partir daí nova contagem, a findar-se somente em 2028.
31.	No segundo, apurando-se a prescrição em prazo quinquenal, igualmente não incidiria a prescrição, levando-se em consideração, como aludido na instrução, que o prazo para prestação de contas findou-se em 2016 e a citação ocorreu em 2018, em prazo inferior aos cinco anos.
32.	Nesse caso, entendo que não merece prosperar o argumento de defesa segundo o qual a contagem de eventual prazo prescricional, para fins de ressarcimento de dano, deveria se dar a partir do ato ilícito, de maneira que, tendo sido praticado em 2012, seria alcançado pela prescrição antes da citação levada a efeito somente em 2018, como reforçado pela defesa na nova manifestação juntada  aos autos. 
33.	Conquanto esse entendimento tivesse sido derivado de decisões provenientes de mandados de segurança havidos junto ao STF, colacionados em seus novos elementos, há que se ponderar que nem mesmo aquela Corte tem posicionamentos uniformes acerca de qual seria o prazo de prescrição, sobre a contagem de prazos, causas interruptivas, dies a quo, etc. Veja-se, por exemplo, que posteriormente ao julgamento que resultou no Tema 899/STF, a Ministra Rosa Weber proferiu três decisões monocráticas, respectivamente, nos MS 37.310 (decisão liminar, de 12.08.2020) , MS 34.467 (decisão de mérito, de 17.08.2020) e MS 37.374 (decisão liminar, de 08.09.2020) , nas quais além de ter reiterado que o prazo de prescrição seria de dez anos, com fundamento no art. 205 do Código Civil, afirmou que o termo inicial do referido prazo é a data final da prestação de contas.
34.	Ademais, entendo que esses julgamentos trazidos na peça de defesa não lhe socorrem para o fim de infirmar o posicionamento que vem sendo adotado nesta Casa, uma vez que os efeitos desses processos se dão entre as partes, no específico caso da lide aos quais se discutem os casos concretos apreciados pelo STF, sem efeitos erga omnes ou vinculantes. 
35.	Penso que, em se tratando de processos nos quais há o dever de prestar contas, caso se decidisse, apenas por hipótese, sobre a prescritibilidade da pretensão de ressarcimento ao erário, haveria que se iniciar o prazo de contagem a partir da data final de apresentação da prestação de contas, como aludido nas decisões da ministra Rosa Weber, já mencionadas.
36.	Cito, a propósito, e por esclarecedor, trecho constante do voto condutor do Acórdão 1425/2021-TCU-Plenário, proferido na Sessão do dia 16/6/2021, sob a relatoria do Ministro Raimundo Carreiro, que, ao reproduzir as reflexões daquele Ministro em outro processo paradigmático, trouxe considerações profundas e adequadas a respeito do termo inicial do prazo prescricional:
"Da coerência da tese de que, quando há o dever de prestar contas, o termo inicial do prazo prescricional deve ser a data final para a apresentação da prestação de contas
Entendo que, quando há o dever de prestar contas, o termo inicial do prazo prescricional deve ser o data final para a apresentação da prestação de contas, razão pela qual penso ser juridicamente inconsistente a adoção da data do fato como termo inicial da contagem do prazo de prescrição nas hipóteses em que há o dever de prestar contas, pois não me parece correto que comece a correr o prazo prescricional em favor do gestor cujo prazo para apresentar a prestação de contas sequer venceu. Ou seja, considerando que a prescrição é uma sanção pela inércia, não me parece acertado que seu prazo se inicie antes mesmo de o gestor cumprir a sua obrigação de prestar contas e, portanto, sem que o TCU tenha sido inerte.
Tratei desse assunto no voto vencido que proferi quando da apreciação do TC-Processo 030.926/2015-7, relativo ao incidente de uniformização de jurisprudência sobre a prescrição da multa, oportunidade na qual foi prolatado o Acórdão 1441/2016-TCU-Plenário, e volto a tratá-lo nesta oportunidade. 
Chamo a atenção para o fato de a prestação de contas ser, por natureza, controle a posteriori. Isso significa que nem o próprio gestor pode criar expectativa de direito acerca da prescrição quando o seu prazo para prestar contas sequer venceu e quando, ele, de fato, sequer prestou contas. No âmbito das finanças públicas essa é a lógica natural das coisas. Há um prazo para a execução dos atos administrativos e outro para a prestação de contas. Vencidos esses dois prazos, aí sim começa a correr o prazo para o órgão de controle se manifestar.
A circunstância de o TCU ter competência para realizar, por iniciativa própria, auditorias e inspeções, nos termos do art. 71, inciso IV, da Constituição Federal, não afasta a conclusão acima apresentada, pois as fiscalizações levadas a efeito pelo Tribunal são apenas um dos instrumentos de controle e que não se prestam para aniquilar a lógica que o direito, de um modo geral, adota quando se trata da prestação de contas de recursos alheios.
É o que se vê do próprio Código Civil, da Legislação Eleitoral, da Lei de Improbidade Administrativa e da Lei das Parcerias Voluntárias. Em todas essas normas o prazo prescricional relativo a atos que requerem prestação de contas somente tem início a partir da apresentação da prestação de contas.
Nesse sentido é o disposto no art. 206, §3º, inciso VII, alínea b, e §4º, do Código Civil, assim redigidos (com grifos meus) :
Art. 206. Prescreve:
§ 3o Em três anos:
VII - a pretensão contra as pessoas em seguida indicadas por violação da lei ou do estatuto, contado o prazo:
b) para os administradores, ou fiscais, da apresentação, aos sócios, do balanço referente ao exercício em que a violação tenha sido praticada, ou da reunião ou assembléia geral que dela deva tomar conhecimento;
§ 4o Em quatro anos, a pretensão relativa à tutela, a contar da data da aprovação das contas.
A legislação eleitoral segue a mesma linha, conforme se depreende do disposto no art. 37, §3º, da Lei nº 9.096/95 (Lei dos Partidos Políticos) , com o seguinte teor (com grifos meus) :
Art. 37.  A desaprovação das contas do partido implicará exclusivamente a sanção de devolução da importância apontada como irregular, acrescida de multa de até 20% (vinte por cento) .  (Redação dada pela Lei nº 13.165, de 2015) 
§ 3o  A sanção a que se refere o caput deverá ser aplicada de forma proporcional e razoável, pelo período de um a doze meses, e o pagamento deverá ser feito por meio de desconto nos futuros repasses de cotas do Fundo Partidário, desde que a prestação de contas seja julgada, pelo juízo ou tribunal competente, em até cinco anos de sua apresentação.  (Redação dada pela Lei nº 13.165, de 2015) 
A Lei de Improbidade Administrativa (Lei 8.429/1992) de igual modo estabelece como termo inicial do prazo prescricional a data da apresentação à administração pública da prestação de contas, nos termos do art. 23, inciso III, com a seguinte redação (com grifos meus) :
Art. 23. As ações destinadas a levar a efeitos as sanções previstas nesta lei podem ser propostas:
I - até cinco anos após o término do exercício de mandato, de cargo em comissão ou de função de confiança;
II - dentro do prazo prescricional previsto em lei específica para faltas disciplinares puníveis com demissão a bem do serviço público, nos casos de exercício de cargo efetivo ou emprego. 
III - até cinco anos da data da apresentação à administração pública da prestação de contas final pelas entidades referidas no parágrafo único do art. 1o desta Lei.  (Incluído pela Lei nº 13.019, de 2014) 
Por fim, a Lei das Parcerias Voluntárias (Lei 13.019/2014) , em seu art. 73, §§2º e 3º, com a redação dada pela Lei nº 13.204/2015, também fixou como termo inicial do prazo de prescrição a data da apresentação das contas, conforme se vê da seguinte redação (com grifos meus) :
§ 2o  Prescreve em cinco anos, contados a partir da data da apresentação da prestação de contas, a aplicação de penalidade decorrente de infração relacionada à execução da parceria. (Incluído pela Lei nº 13.204, de 2015) 
§ 3o A prescrição será interrompida com a edição de ato administrativo voltado à apuração da infração.  (Incluído pela Lei nº 13.204, de 2015) 
Portanto, consoante acima demonstrado, tanto a legislação civil (Código Civil) , quanto a eleitoral (Lei nº 9.096/95 - Lei dos Partidos Políticos) , assim como a de improbidade administrativa (Lei 8429/1992) e também a administrativa-financeira (Lei 13.019/2014 - Lei das Parcerias Voluntárias) adotam como termo inicial da prescrição a data da apresentação da prestação de contas e não a data do fato. Trata-se de regra absolutamente coerente com a lógica da prestação de contas, pois não pode aquele que tem o dever de prestar contas ser beneficiado pelo início do prazo prescricional se sequer cumpriu ainda o seu dever.
Da incoerência da tese de que, mesmo quando há o dever de prestar contas, o termo inicial da prescrição deve ser a partir da data do fato, quando confrontada referida tese com a Lei 13.019/2014
O entendimento de que o termo inicial do prazo de prescrição da pretensão de reparação de dano ao erário, quando há o dever de prestar contas, é a partir da data do fato gera uma grave incoerência com o disposto na Lei 13.019/2014, relativamente às tomadas de contas especiais decorrentes de transferências voluntárias, por dois motivos.
Primeiro, porque o prazo de prescrição para o TCU, que é órgão de controle externo, começaria a correr antes do vencimento ou até mesmo antes do início da contagem dos prazos que regem as parcerias voluntárias e que são aplicáveis ao executor da parceria e ao órgão público que realiza a transferência voluntária e examina a prestação de contas. Explico a seguir com mais detalhes esse raciocínio.
É de ser ver que há pelos menos três prazos que regem as parcerias: o prazo de execução da parceria; o prazo para apresentar a prestação de contas ao órgão que realizou a transferência voluntária; e o prazo para que referido órgão examine a prestação de contas.
O prazo para a execução do termo de colaboração e do termo de fomento pode ser de um ano ou mais, admitidas as prorrogações, nos termos do art. 49 da Lei nº 13.019/2014.
O prazo para apresentar a prestação de contas à Administração Pública é de até 90 dias a partir do término da vigência da parceria, prorrogável por mais 30 dias, conforme previsto no art. 69, caput e § 4º, da Lei nº 13.019/2014. 
E o prazo para examinar a prestação de contas, o que é feito pelo órgão que realizou a transferência voluntária, é, nos termos do art. 71 da referida Lei nº 13.019/2014, de até cento e cinquenta dias, contados da data de seu recebimento ou do cumprimento de diligência por ela determinada, prorrogável justificadamente por igual período.
Todavia, essa situação fica ainda mais dramática naqueles casos em que há prorrogação do prazo de execução da parceria, o que não é raro de acontecer, e ainda naqueles outros em que o beneficiário dos recursos é omisso no dever de prestar contas. Nesta última hipótese, aconteceria exatamente o que o direito rechaça, ou seja, o administrador omisso seria beneficiado pela própria torpeza, pois a sua omissão contribuiria significativamente para o transcurso do prazo de prescrição a seu favor.
Mesmo quando os fatos seguirem o seu curso normal, ou seja, mesmo quando não houver prorrogação de prazo para a execução do convênio, o prazo de prescrição já estará bastante avançado quando da entrada da tomada de contas especial no TCU relativamente às transferências voluntárias.
Expus o teor desses normativos para demonstrar que a própria legislação estabelece um rito próprio para a prestação de contas, razão pela qual não me parece razoável ignorar essa realidade e fixar o entendimento de que o prazo de prescrição do dano no TCU começa a correr antes mesmo de concluído esse rito. 
Se assim for, estaremos, por vias oblíquas, impondo ao Tribunal uma estratégia de controle absolutamente inviável, que seria realizar auditoria em todos os jurisdicionados, inclusive nos convenentes e demais beneficiários de recursos repassados por meio de transferências voluntárias, como forma de esta Corte evitar a ocorrência da prescrição a contar da data do fato.
É preciso considerar, entretanto, que, caso o Tribunal viesse a tentar essa estratégia, estaria praticamente tornando letra morta toda a sistemática de prestação de contas prevista na legislação. Além disso, estaria também se sobrepondo aos órgãos concedentes dos recursos, fazendo um trabalho que, ao menos em um primeiro momento, a legislação atribuiu a eles, qual seja, o da primeira análise da prestação de contas, pois o TCU somente atua nesses casos quando a prestação de contas não é aprovada pelo órgão repassador ou quando o gestor é omisso no dever de prestar as contas.
Como afirmei anteriormente, há ainda um segundo motivo que me leva a sustentar a grave incoerência de se fixar como termo inicial da prescrição a data do fato, que é o prazo previsto no art. 73, §§2º e 3º, da Lei nº 13.019/2014 pela Lei nº 13.204/2015, relativamente à prescrição da pretensão de o órgão repassador aplicar sanção ao beneficiário dos recursos, cujo teor reproduzo novamente (grifos meus) :
§ 2o  Prescreve em cinco anos, contados a partir da data da apresentação da prestação de contas, a aplicação de penalidade decorrente de infração relacionada à execução da parceria.  (Incluído pela Lei nº 13.204, de 2015) 
§ 3o A prescrição será interrompida com a edição de ato administrativo voltado à apuração da infração.  (Incluído pela Lei nº 13.204, de 2015) 
Ressalto que esse dispositivo tem como destinatária a própria Administração Pública, conforme se depreende do caput do art. 73 da citada lei. Portanto, se em relação à própria Administração Pública repassadora dos recursos a lei estabeleceu que o prazo prescricional começa a correr apenas a partir da data da apresentação da prestação de contas ao órgão repassador, haveria grave ofensa a esse dispositivo se o TCU tivesse de se submeter a prazo de prescrição cujo termo inicial fosse a partir da data do fato.
Por essas razões, entendo que a tese defendida pelos Ministros Gilmar Mendes e Edson Fachin e pelas Ministras Cármen Lúcia e Rosa Weber tem a virtude de fixar como termo inicial do prazo de prescrição a data final da apresentação da prestação de contas ao TCU. 
Da incoerência de se aplicar o prazo prescricional de cinco anos, a contar da data do fato, quando não há o dever de prestar contas
Penso que, ao menos por dois motivos, seria incoerente aplicar o prazo de cinco anos, a contar da data do fato, para aqueles atos e contratos que não são objeto de prestação de contas, mas, ao contrário, são examinados pelo Tribunal por meio de processos de fiscalização, principalmente as auditorias realizadas por iniciativa própria.
Primeiro, porque configuraria uma regra muita distinta quando comparada com a prescrição da pretensão ressarcitória prevista para as relações privadas, cujo prazo é de 10 anos, a contar da data do fato, nos termos previstos no art. 205 do Código Civil, o que, como bem disse a Ministra Rosa Weber, nos precedentes acima mencionados, não se justifica.
Segundo, porque também configuraria uma regra muita distinta quando comparada com a prescrição disciplinada para os atos de improbidade administrativa, prevista no art. 23 da Lei 8.429/1992, razão pela qual tanto o Ministro Gilmar Mendes, no RE 636.886, quanto o Ministro Edson Fachin, com a adesão da Ministra Cármen Lúcia, na ADI 5509, recorreram à aludida lei como fonte para a aplicação por analogia juntamente com a Lei 9.873/1999."
37.	Logo, em que pese mantido o entendimento consubstanciado pela Sumula TCU 282, acerca da imprescritibilidade, entendo afastada também a hipótese ventilada pela defesa de prescrição quinquenal baseada em contagem de prazo iniciado a partir do fato, em vez da data da prestação de contas, pelas razões que são expostas retro.
38.	Quanto à prescrição da pretensão punitiva, como demonstrado, não ocorreu. A ela aplica-se o prazo decenal previsto no art. 205 do Código Civil, conforme os entendimentos firmados por meio da paradigmática deliberação havida mediante o Acórdão 1441/2016-TCU-Plenário.
IV
39.	Relativamente às alegações de mérito, alinho-me aos pareceres e incorporo as análises e conclusões a estas razões de decidir.
40.	Releva destacar que este Tribunal realizou inspeção em novembro de 2012, época contemporânea à execução do contrato de repasse em questão, na qual constatou diversos indícios de que a empresa contratada na gestão da Sra. Helena Maria Lobato Pavão se tratava de empresa que funcionou apenas de fachada, sem existência real, havendo inclusive checado essa situação ante ao sócio que figurava nos registros perante os órgãos oficiais, o Sr. Darlã de Araújo Launé, aqui também citado em solidariedade.
41.	Naquele relatório da inspeção, acostado ao TC-Processo 012.126/2012-8, consignou a equipe de fiscalização o seguinte quadro, registrado em instrução pretérita à citação, o qual não foi afastado mediante as defesas apresentadas (situação reportada no Acórdão 808/2014-TCU-Plenário, Relator Ministro Benjamin Zymler) :
"42.1. Situação Encontrada
42.1.1. A equipe de fiscalização efetuou, em 29/11/2012, visita ao endereço da firma D. W. Construções, cadastrado na base CNPJ (Rua das Flores, 236, Bairro Vieira, São José de Ribamar/MA) , oportunidade em que constatou tratar-se de residência onde teria sido alugado um espaço ao lado (fechado na hora da visita) , há mais de três anos, por uma pessoa denominada Darlã (Darlã de Araújo Launé) .
42.1.2. Segundo o informante e morador (um adolescente de aproximadamente 15 anos) , o espaço teria permanecido alugado por um período aproximado de três meses e devolvido ao proprietário há aproximadamente três anos, com a saída do senhor Darlã para local desconhecido do morador. O registro fotográfico do local encontra-se na peça 104, p. 3-4 (fotos 4 a 7) .
42.1.3. A não localização da sede da empresa D. W. Construções, além das constatações de que seus sócios não exibem condição econômico-financeira compatível com o suposto faturamento da sociedade (achado do item 41 desta instrução) e de que a empresa de fato não elaborou o projeto das obras do Termo de Compromisso 352401-87/2011 (achado do item 43 desta instrução) , leva à conclusão de que se trata de empresa de fachada (fictícia) .
 (...) 
42.1.5. A inexistência física da empresa contratada implica, de outro lado, total ausência de capacidade técnico-operacional para executar os projetos executivos contratados. Desse modo, ainda que tenha havido a execução dos referidos projetos, presume-se que não foram realizadas por tal empresa. Em casos da espécie, o Tribunal tem entendido que fica inviabilizado o estabelecimento do nexo de causalidade entre as verbas federais transferidas e as despesas efetuadas, cabendo a imputação de débito ao gestor, em solidariedade com a contratada pela totalidade dos pagamentos efetuados (Acórdão 2675/2012-TCU-Plenário, 2.089/2012-1ª Câmara, 92/2011-Plenário e 2.589/2010-Plenário, além dos citados no subitem anterior) . (Grifos no original) ."
 
42.	Some-se a isso o fato de que, conforme consignado no Parecer do representante do MPTCU, transcrito no relatório precedente, consulta realizada pela equipe de assessores da Procuradoria ao sistema DGI Consultas apontou que em 2012, ano de execução das obras, a D.W. Construções e Comércio Ltda. não apresentou GFIP (Guia de Recolhimento do FGTS e de Informações à Previdência Social) , não teve registros de admissões e demissões no Caged (Cadastro Geral de Empregados e Desempregados) , tampouco informou pagamentos na RAIS (Relação Anual de Informações Sociais) e, em todo o período de 2009 a 2015, não houve registro de remunerações pagas pela empresa, reforçando a convicção de que apesar da existência formal, não tinha a empresa existência física ou capacidade técnico-operacional para executar o objeto contratado, não restando demonstrado o nexo de causalidade entre a obra e os recursos repassados.
43.	Cumpre ressaltar que a existência de ART, apresentado aos autos, não comprova efetivamente que a empresa de fato executou. Não afasta a possibilidade de ter sido elaborado para o mero cumprimento de exigências legais e normativas, e dar ares de legalidade, como evidenciado em tantos outros processos de tomada e prestação de contas apreciados rotineiramente por esta Corte. Afinal, uma empresa não seria de fachada se não apresentasse, ao menos formalmente, a aparência de uma empresa de fato, com todos os registros necessários às suas operações. E, ademais, a ART é um documento declaratório, não um atestado de que a empresa executou os serviços nela previstos, limitando-se apenas a constituir registro de anotação da responsabilidade técnica perante o Crea. Trata-se de exigência legal, necessária à própria contratação.
44.	Não é incomum encontrar na jurisprudência desta Corte casos em que uma empresa, com existência meramente formal, possuindo todos os registros, seja utilizada para o recebimento de recursos públicos sem execução das obras correspondentes, muitas vezes executadas por trabalhadores da própria prefeitura, com seus recursos humanos e materiais, ou por outros empreiteiros, com recursos de fontes distintas daquelas disponibilizadas por convênio ou contratos de repasse de origem federal.
45.	No caso em questão, penso que os documentos e argumentos apresentados, inclusive os novos às peças 60 e seguintes, não são suficientes para o afastamento das imputações realizadas, nem infirmam os pareceres lançados ao processo, seja da unidade técnica ou do representante do MPTCU, ante as razões já aduzidas.	
46.	Quanto ao prefeito sucessor, na linha dos pareceres uniformes, entendo que suas contas devam ser julgadas regulares com ressalva, porquanto adotou as medidas de sua alçada em face da prefeita antecessora, na linha do que dispõe a Súmula TCU 230.
47.	Deixo de acolher a proposição de autorização para o recolhimento parcelado das dívidas, porquanto não solicitado pelos responsáveis que podem assim fazê-lo a qualquer tempo, desde que o processo não seja remetido para a cobrança executiva, nos termos do art. 217 do Regimento Interno. E, no que tange à proposta de determinação, é provável que já tenham sido devolvidos os recursos que permaneceram bloqueados pela Caixa, dados os procedimentos usuais posteriores à instauração de TCE pelo repassador. Sem embargo, penso que por precaução deva ser dada ciência à Caixa da necessidade de devolução dos valores, caso ainda não efetuado.
	Ante o exposto, acolhendo os pronunciamentos da unidade técnica e do Ministério Público/TCU, com as considerações retro, manifesto-me por que o Tribunal aprove o Acórdão que ora submeto à deliberação deste Colegiado.
TCU, Sala das Sessões, em 21 de setembro de 2021.
AUGUSTO SHERMAN CAVALCANTI 
Relator